【裁判字號】    91,上重更(一),19
【裁判日期】    920618
【裁判案由】    殺人
【裁判全文】
臺灣高等法院刑事判決                        九十一年度上重更(一)字第一九號
    上  訴  人
    即  被  告  黃義仁
    選任辯護人  王聰明  律師
右上訴人因殺人案件，不服臺灣新竹地方法院八十八年度重訴緝字第二號，中華民國
八十九年五月二十九日第一審判決（起訴案號：臺灣新竹地方法院檢察署八十八年度
偵字第一五二九號），提起上訴，判決後，經最高法院發回更審，本院判決如左：
    主  文
原判決撤銷。
黃義仁連續殺人，處無期徒刑，褫奪公權終身。
扣案如附表一所示編號１─１、１─２改造四五手槍，編號２─４改造子彈，編號５
─２改造手槍滑套，編號８─１彈匣及編號８─２至８─４中之彈匣三個，編號１０
紅外線瞄準器沒收。
    事  實
一、黃義仁於七十九年間因盜匪案件，經本院判處有期徒刑十一年確定，於八十六年
    一月二十三日假釋出獄，尚在假釋期間內，猶不知悔改。黃義仁為供自衛，於八
    十七年底某日，在台北市西門町獅仔林商業大樓內一家玩具店，以新台幣（以下
    同）七千元購得仿半自動手槍製造之金屬玩具槍乙枝、仿COLT廠半自動四五手槍
    製造之玩具槍二枝，計三枝玩具槍，旋基於製造槍砲及子彈之概括犯意，於八十
    七年底某日起數日間，在其位於新竹縣新豐鄉不詳門牌號碼租屋處，未經許可，
    以其所有如附表一編號１４至編號２０及其他工具，先將仿半自動手槍製造之金
    屬玩具槍原材質槍管換裝與玩具槍尺寸相符之金屬車造槍管，再予補強整理而加
    以改製，使該仿半自動手槍製造之金屬玩具槍具有可發射金屬子彈功能而有殺傷
    力（即附表一編號１－１，製造後因使用損壞換裝滑套、撞針等零件），繼將仿
    COLT廠半自動四五手槍製造之玩具槍（主要材質為金屬）換裝車通之土造金屬槍
    管，而將該仿COLT廠半自動四五手槍製造之玩具槍改造成可發射金屬子彈功能而
    具有殺傷力之改造手槍（即附表一編號１－２、１－３所示，其中編號１－２製
    造後因使用損壞換裝滑套、撞針等零件），並均持有之。上開手槍改造完成後，
    為供該改造手槍擊發使用，未經許可，於手槍改造完成後不詳時日，在同一地點
    連續製造子彈，製造方法是購買工業用火藥裝填，以土造金屬彈殼加裝園錐狀直
    徑約１０mm之土造金屬彈頭組合而成，計製造約一百五十顆子彈，均能擊發而具有
    殺傷力，亦均持有之。製造完成，黃義仁即攜帶改造槍彈前往不詳地點試射及打
    靶數拾發，均能成功擊發。為供改造手槍故障或損壞時替換，黃義仁並自行改造
    槍管乙支（即附表一編號４），另於不詳玩具店購得四五手槍彈夾、防火帽、槍
    機滑套、撞針、彈簧等（即附表一編號５─１、５─２、６、７、９）備用。另
    為利於射擊及存放，購得紅外線瞄準器一個（即附表一編號１０）、彈匣九個（
    即附表一編號８─１至８─４）及裝槍用皮帶二個（即附表一編號１１）使用（
    未經許可，連續製造槍、彈部分，業經判處有期徒刑七年，併科罰金新台幣五十
    萬元確定）。
二、黃義仁與許源財（另案審理中）乃朋友關係，黃義仁因前與邱銀田有新台幣（下
    同）四萬五千元票款糾紛，於前往討債三次未果，約好八十八年二月八日晚上八
    時邱銀田要先給付黃義仁二萬元，詎邱銀田屆時復爽約，黃義仁即另起殺意，攜
    帶上開所改造之可發射子彈具有殺傷力之銀白色改造四五手槍二枝（即附表一編
    號１－１、編號１－２，製造後因使用損壞換裝滑套、撞針等零件）及四個彈匣
    ，內有上開自行製造之三十二顆土造具殺傷力之子彈（槍枝內各有一個彈匣，每
    個彈匣各裝填八顆子彈），另三顆子彈放在汽車上（合計攜帶三十五顆改造子彈
    ），邀約對竹南、竹北地區較熟，知情並與之有殺人犯意聯絡及行為分擔之許源
    財（許源財自接受邀約時起，始基於供自己犯罪用之意思與黃義仁共同未經許可
    持有該具有殺傷力之改造槍彈），先於八十八年二月八日晚上與許源財在苗栗縣
    竹南鎮不詳門牌之地點飲酒後，由黃義仁駕駛ＤＦ－五一九一號自小客車搭載許
    源財前往新竹市○○○路○號邱銀田住處找邱銀田，並在由苗栗縣竹南鎮往新竹
    市途中，在該汽車內交付彈匣一個（內有子彈八顆）予許源財持有備用，車上則
    留有三顆子彈。翌（九）日凌晨零時十分許，黃義仁、許源財到達邱銀田前揭住
    處附近，黃義仁持上開二支具有殺傷力之槍枝、紅外線瞄準器及子彈先行下車，
    並將汽車鑰匙交給許源財負責停車。黃義仁下車後，在邱銀田住處門口適遇邱銀
    田之妻蔡佩君駕駛汽車接送小孩自外返家，以遙控器打開鐵捲門將車開入屋內一
    樓停車之際，黃義仁乃打開蔡佩君車門，進入該汽車內，左右手分持上開手槍頂
    住蔡佩君頭部，蔡佩君先跟不認識之黃義仁求情：「你是不是要錢，我就給你錢
    ，不要對我怎樣」，黃義仁則詢問邱銀田在何處？未待蔡佩君回答即命令蔡佩君
    下車帶其去找邱銀田。此際，許源財停車後亦進入邱銀田住處，依黃義仁指示關
    上一樓鐵門，站在蔡佩君右前車門外，待蔡佩君回稱邱銀田不在時，許源財在屋
    內以三字經開罵，並要蔡佩君把邱銀田找出來，要不然就試試看等語相恫嚇，旋
    以腳踢蔡佩君所駕自小客車車門數下，又一直三字經，以壯聲勢，黃義仁亦接
    著出言「沒有把邱銀田找出來，就沒有人可以一個一個出去這個門」等語恐嚇蔡
    佩君，使蔡佩君心生畏懼，待蔡佩君下車後，許源財即要求黃義仁將上開二把槍
    枝中之一把交付予伊，黃義仁即應許源財要求將其所持有具有殺傷力之二支改造
    手槍交付一支（即附表一編號１－２，製造後因使用損壞換裝滑套、撞針等零件
    ）予許源財持有。此時蔡佩君先佯裝打電話給邱銀田，向黃義仁偽稱無法聯絡上
    邱銀田時，適黃義仁聽到邱銀田聲音自樓上傳來，惱於蔡珮君之欺騙，黃義仁即
    站立沙發處持槍朝一樓冰箱側面射擊一槍，自冰箱背面貫穿其側面，子彈嵌於一
    樓冰箱面壁上（彈著點及彈殼位置如附表二編號一），致損壞冰箱（毀損部分未
    據告訴），黃義仁並以槍抵住蔡佩君腰部要脅蔡佩君帶領其等上樓尋找邱銀田。
    許源財、黃義仁二人即基於妨害自由之犯意聯絡，共同以持槍抵住及開槍示警之
    方法，剝奪蔡佩君之行動自由，強押蔡佩君前往三樓，由蔡佩君在前、黃義仁居
    中、許源財最後之順序，依次自一樓走向三樓。在此同時，邱銀田及其友人葉銀
    龍正在三樓客廳談話，因聽見槍聲，邱銀田遂準備下樓察看，當走至三樓樓梯口
    間即遇見黃義仁與許源財持槍共同強押蔡佩君上樓，正要從二、三樓轉折處上三
    樓樓梯，黃義仁即向前移動與在前之蔡佩君平行，蔡佩君見狀趁隙衝上三樓，將
    站於邱銀田身後之小孩帶離避往三樓客廳旁房間內，黃義仁先上前責問邱銀田「
    你今天不是要給我二萬元？」邱銀田答稱「上來拿」而向右轉頭時，位於上三樓
    樓梯之黃義仁即持槍朝站在三樓樓梯口間之邱銀田頭部接續擊發三槍，二顆子彈
    未射中邱銀田而分別擊中三樓樓梯間牆壁右下緣及左下緣，另一顆子彈則自邱銀
    田後頸穿透右耳後及右耳後，貫穿壁櫥射入房間衣櫥內（彈著點及彈殼位置如附
    表二編號二、編號三、編號四），致邱銀田該部位受有直徑約一公分槍傷。邱銀
    田中彈倒地後，黃義仁便問許源財：「邱銀田死了？」許源財俯看並用手摸邱銀
    田鼻子後（邱銀田尚有知覺，故作停止呼吸狀）答稱：「死了、死了」，黃義仁
    、許源財因誤認邱銀田已死亡，致黃義仁未再射擊，許源財見邱銀田死亡後，認
    目的達成，即時停止與黃義仁之犯意聯絡，將所持有之上開改造手槍交還予黃義
    仁（黃義仁在前往邱銀田處所途中所交付與許源財之彈匣一個及子彈八發並未一
    同交還與黃義仁）並迅速離去。
三、黃義仁於許源財下樓後，知蔡佩君躲至房間，恐其報案，乃復承其同前殺人之概
    括犯意，持槍經走道至三樓客廳，時在客廳內之葉銀龍見黃義仁進入客廳，多次
    向黃義仁求情稱「我是來找朋友的，不要對我開槍」，黃義仁則回以：「你越講
    我越要」，進而持槍以中等距離對葉銀龍之左肩部、近距離對右後枕部接續各射
    擊一槍（附表二編號五），葉銀龍遭槍擊倒地後，黃義仁為確定蔡佩君有無報警
    ，隨即將三樓蔡佩君房間門踹開，對蔡珮君稱：有無報警？蔡珮君回以：房間沒
    有電話，並沒有報警，及央求黃義仁不要傷害小孩等語。黃義仁不為所動，仍朝
    蔡佩君額頭射擊一槍，因未成功擊發子彈（附表二編號六），致該子彈快速碰觸
    皮膚造成蔡佩君右前額頭擦傷血腫。此時住於對面街址之邱銀田之父邱春吉聞聲
    趕來查看，於進入一樓後，正遇見自三樓下來之許源財，二人擦身而過，邱春吉
    當時因尚不知發生何事（此時黃義仁尚未對葉銀龍開槍），任令許源財離去（許
    源財下樓後未開車，以跑步方式離去）。邱春吉上樓途中聽見二聲槍響（此為黃
    義仁槍殺葉銀龍之槍響），走至三樓樓梯口廁所前，看見邱銀田躺在樓梯邊，迅
    至客廳查看，而於走廊與持槍之黃義仁擦身而過，待其看見葉銀龍倒於三樓客廳
    血泊中，邱春吉即轉身趨前在走道扭住黃義仁手臂，在往四樓樓梯口處質問何以
    開槍殺人，二人拉扯之間造成邱春吉左手虎口受傷（傷害部分未據告訴），並因
    邱春吉叫喊報警，黃義仁遂站在往四樓樓梯第一階處，以上開手槍指向邱春田，
    稱伊剛殺人，不想再殺人，放手否則開槍等語，以此方式強脅邱春吉行無義務之
    事，致邱春吉心生畏懼，而放手任由黃義仁下樓離去。黃義仁甫下一樓時，見到
    邱春吉之妻林梅雀在鐵門外、小兒子邱混照在鐵門內，基於同前強制之概括犯意
    ，復手持上開手槍同時指向林梅雀、邱混照，命渠等不得報警並令進入屋內，不
    然就要開槍，致林梅雀、邱混照心生畏懼不得不依言進入屋內，並由邱混照隨即
    關上鐵門，而使行無義務之事。黃義仁俟渠等進入屋內並關上鐵門後即揚長離去
    。邱春吉旋即報警，並將邱銀田、葉銀龍送醫急救，葉銀龍因受有右後枕部近距
    離穿透性槍傷、左肩中等距離穿透性槍傷，造成腦死及左肺穿孔，於八十八年二
    月十三日上午六時四十分許，在新竹市○○路○段○○○巷○○○號不治死亡，
    經解剖分別在大腦顱葉底部及左側橫膈膜上之血塊各發現一顆彈頭。邱銀田於八
    十八年二月九日送南門綜合醫院急診，進行擴創術，再轉送台北市立萬芳醫院救
    治；蔡佩君同日前往南門綜合醫院急診，均倖免於死。
四、許源財於八十八年二月九日凌晨零時四十五分許，在新竹市牛埔北路與祥園街口
    為據報前往之警察查獲，並在其身上扣得彈匣一個（內有子彈八發），並在邱銀
    田住宅附近黃義仁駕駛之前開自小客車內，扣得黃義仁所製造持有土造具殺傷力
    之子彈三發（共扣案子彈十一顆，鑑定時試射二顆及三顆，剩六顆），並在邱銀
    田住處，扣得彈殼七顆、彈頭五個（彈頭、彈殼位置及數量，如附表二現場彈著
    示意，未扣案之彈頭二個，其中一個彈頭在一樓冰箱側面壁上未起出扣案、另一
    個彈頭則由邱春吉在廚房地面拾獲後丟棄）。
五、黃義仁案發逃離現場後，攜帶作案之二枝改造手槍（即附表一編號１－１、１
    ─２）及未射擊之十七發子彈暨三個彈夾（攜三十五發子彈至現場，扣除射擊七
    發，車上留有三發，許源財身上有八發）先返回新竹縣新豐鄉不詳門牌號碼租屋
    處，連同製造後藏置該址之另一支改造手槍（即附表一編號１－３）及剩餘改造
    子彈，藏置該址之剩餘改造子彈和上開攜往現場未射擊之十七發子彈計約六十發
    暨改造槍管、改造工具等一併攜走潛逃至彰化，先將槍彈埋在彰化伸港鄉溪底路
    口旁之草堆中，然後又逃亡台中，因不詳年籍姓名已成年綽號「阿水」之台中友
    人向其借槍，又回彰化上址取出槍彈，挖出後發現有一支滑套已故障壞掉，乃將
    滑套棄置該地，借予阿水一支改造手槍（即槍號七七四），「阿水」借得後，除
    槍管外，其他之滑套或零件撞針，均獨自加以改裝，並一直由阿水保管。其間，
    原潛逃到彰化所攜之子彈計約六十發，均由黃義仁打靶射擊用罄。八十八年八、
    九月間，黃義仁受不詳年籍姓名之友人邀約到嘉義討債，乃與「阿水」分持七七
    五（即附表一編號１－２槍號○○○○○○○○○○）、七七四（即附表一編號
    １－１槍號○○○○○○○○○○）改造手槍前往，途中遇警臨檢，即將七七五
    （即附表一編號１－２槍號○○○○○○○○○○）改造手槍埋藏於嘉義市○○
    路○○○○號旁一顆芒果樹下草堆；及自台中攜帶編號一編號一一○二○四五七
    七四（即槍號七四）槍枝一支、及其所有供本案犯罪所用之紅外線瞄準器一個等
    物，潛回台北市○○○路○段○○○號四樓之二租屋處。同年十月二十三日二十
    二時許，警方在環河南路一段上址前查獲黃義仁，並於六十一號四樓之二搜獲改
    造四五手槍一支、彈夾四個、紅外線瞄準器（即附表一編號１─１、８─２、１
    ０所示）及其他改造槍械之工具一批等物。為警於同月二十五日十四時許，在彰
    化縣伸港鄉溪底路口旁草堆起出查獲槍擊葉銀龍後破裂丟棄之故障滑套一支（即
    附表一編號５─２）；同日十六時十二分許，在嘉義市○○路○○○○號旁一顆
    芒果樹下草堆取出查獲改造四五手槍一支、彈匣一個（即附表一編號１─２、８
    ─４所示）；同日十九時四十五分許，在台中縣大里市○○路○○○路○段路○
    ○○○○○○○○○○○○號８─３所示）。並先後查獲與本案殺人無直接關連
    如附表一除編號１─１、１─２改造四五手槍，編號２─４改造子彈，編號５─
    ２改造手槍滑套，編號８─１彈匣及編號８─２至８─４中彈匣三個，編號１０
    紅外線瞄準器等物以外，其他製造、持有槍、彈之物。
六、案經新竹市警察局報請臺灣新竹地方法院檢察署檢察官偵查起訴。
    理  由
一、上訴人即被告黃義仁供認有於前揭時地，與許源財持具有殺傷力之改造手槍及子
    彈至被害人邱銀田住處，及其確有持槍殺害被害人葉銀龍之事實，惟否認有殺人
    之犯意，及前開妨害自由之犯行，於本院更審中辯稱：伊有交付一把槍枝及子彈
    給許源財，但並未持槍射殺被害人邱銀田及蔡佩君，邱銀田係遭情緒失鞚之許源
    財持槍射殺，蔡佩君係被伊踹門時遭門板所碰傷，葉銀龍則係誤殺，其順序為先
    踹門後再射殺葉銀龍，現場僅射擊五槍，伊感覺被蔡佩君所欺騙，所以才向冰箱
    射擊一發，並沒有強押她上樓，亦未阻止邱春吉夫妻報警云云。在本院前審則辯
    稱：伊並未交付槍枝給許源財，且渠等於到達邱銀田住處三樓，因許源財要出手
    毆打邱銀田，邱銀田欲還手，伊即以持槍之手背毆打邱銀田之臉部以制止邱銀田
    之還擊，該手槍內之子彈突然射出，是跳彈擊中邱銀田，並非故意射擊邱銀田，
    至被害人葉銀龍部分，係因其正與被害人蔡佩君交談，發現客廳沙發後面衝出一
    黑影，隨即聽到一聲槍聲，即閃躲並朝該黑影開槍，槍響後，即發現該黑影面朝
    地上不動，在其右手邊有一枝槍，伊即取走該槍，該槍枝即係遭查獲扣案之三枝
    槍枝中的一枝，是以應係正當防衛，至許源財被查獲時所持有之子彈，不知從何
    而來云云。
二、經查，被害人邱銀田於前開時地遭槍擊，子彈自其左後頸部穿透耳後及右耳（南
    門綜合醫院診斷證明書載為左耳，依病歷所載為右耳，應係誤植），致邱銀田該
    部位受有直徑約一公分槍傷，於八十八年二月九日先送南門綜合醫院急診，進行
    擴創術，再轉送台北市立萬芳醫院救治，始倖免於死，業據證人即被害人邱銀田
    、蔡佩君在偵審中證述明確，復有南門綜合醫院診斷證明書一紙及台北市立萬芳
    醫院病歷乙份在卷可憑。被害人葉銀龍因遭被告持槍射擊，致受有右後枕部近距
    離穿透性槍傷、左肩中等距離穿透性槍傷之傷害，造成腦死及左肺穿孔，於八十
    八年二月十三日上午六時四十分許，在新竹市○○路○段○○○巷○○○號不治
    死亡，經解剖分別在大腦顱葉底部及左側橫膈膜上之血塊各發現一顆彈頭之事實
    ，亦經臺灣新竹地方法院檢察署檢察官督同法醫師相驗無訛，製有相驗屍體證明
    書、驗斷書及勘驗筆錄等附於相驗卷可稽，並有解剖鑑定報告一份足據。被害人
    蔡佩君受有右側前額擦傷血腫之傷害，於八十八年二月九日前往南門綜合醫院急
    診，該右側前額擦傷血腫傷，係黃義仁持槍朝其右額頭開槍，但未擊發所造成（
    詳下述），並據害人蔡佩君歷偵、審中證述明確，亦有該院診斷證明足憑。
（一）案發現場佈置情形、相關人員之位置動態及現場遺留跡證之確認：
      案發現場經本院前審分別於八十九年九月十八日、九十年九月十日履勘並進行
      現場重建，製有勘驗筆錄足按，復根據內政部警政署刑事警察局九十年十月十
      六日（九十）刑鑑字第一八三五三○號函及所附新竹市警察局第三分局轄內「
      葉銀龍、邱銀田遭槍擊案」彈道重建報告之記載暨現場照片，本案案發現場之
      情形、相關人員之位置動態及現場遺留跡證應可確認：
  １‧案發現場一樓部分：
      案發現場於新竹市○○○路○號，一樓進其大門為鐵捲門，屋內右側置有沙發
      一組，左側原擺放冰櫃乙只，沙發與冰櫃間空間供車輛停放，沙發後為通往樓
      上之樓梯，原放置之冰櫃已遭移除丟棄。被害人蔡珮君於本院履勘時證稱：伊
      用遙控器打開鐵門，鐵門打開後，車子已進入一半，黃義仁用手打開伊車子駕
      駛座的右前車門，當時伊不認識黃義仁，黃義仁就馬上坐進來，並從衣服內拿
      出槍，一手一支槍，雙手抱住腰就直接拿出來，二支槍指著伊，黃義仁要伊把
      車子停好，之後黃義仁叫伊下車，伊就下車，黃義仁也緊接著下車，並拿槍一
      直指著伊，許源財還站在右前車門處那裏，黃義仁就叫許源財把鐵門關下，黃
      義仁問邱銀田在不在，伊說不在，黃義仁就很生氣，就朝冰箱開一槍；又稱：
      黃義仁要伊打電話連絡邱銀田，因連絡不上，伊請黃義仁明天再來，黃義仁很
      生氣，就朝冰箱開一槍，伊當時是坐在兩人座沙發的旁邊椅子，黃義仁進入屋
      內都沒有坐，黃義仁是站在伊的右邊位置（刑事局鑑識人員摸擬研判並照相）
      （見本院上訴審九十年九月十日勘驗筆錄），新竹市警局刑警隊鑑事組警員董
      在發證稱：當時冰櫃放置位置正面朝前，側面貼近牆壁，子彈從冰櫃後面射入
      ，彈頭嶔在冰櫃壁（八十九年九月十八日勘驗筆錄）。因現場一樓冰箱已移除
      ，無法確認一樓冰箱彈著點位置。惟依新竹市警察局（刑警隊鑑識組）案發後
      勘查現場所拍攝相片，若以冰箱內部置物架為參考面，顯示冰箱上子彈射入之
      路徑，其彈道應為仰角較小之水平射程，並非仰角較大，由上而下或由下而上
      之路徑，則冰箱上之子彈射入、出口連線似與之平行。對照鑑定人吳木榮法醫
      九十年十二月十六日「法醫案例諮詢回覆書」所載法醫學鑑定意見補充說明：
      有關現場一樓客廳的彈道分析，由冰箱、牆壁彈著點的相對高度及彈道線的模
      擬顯示，比較可能是射擊者站立射擊，而非坐於沙發上射擊，至於其射擊真正
      射擊位置則不可考，有臺大醫院九十年十二月十六日「法醫案例諮詢回覆書」
      附卷足參，上開判斷，適足以證明被害人蔡珮君於本院履勘時所證：黃義仁很
      生氣，就朝冰箱開一槍，伊當時是坐在兩人座沙發的旁邊椅子，黃義仁進入屋
      內都沒有坐，黃義仁是站在伊的右邊位置等情為真，而被告黃義仁辯稱伊是坐
      在沙發上開槍云云，則非可採。另依卷存證據資料及被告黃義仁於本院審理中
      供稱：「（你在樓下射擊幾槍？）我在一樓沙發椅那裡朝冰箱射擊一槍」等語
      （見本院上訴卷第二宗第二八四頁），足知被告黃義仁確曾在一樓朝冰箱方向
      射擊一槍且係站立射擊無訛。
  ２‧案發現場三樓部分：
    (1)三樓樓梯間部分：
      上三樓樓梯間右側，為所轉角，裏面為廚房，樓梯間正前方為貼磁磚之房間
      隔牆牆壁，其上施設木質壁櫥（廁所前右側牆面），依警拍攝照片顯示，樓梯
      間所前遺有血跡一灘，據被害人蔡佩君證稱：案發後邱銀田倒臥在樓梯間，
      頭在所旁邊。三樓樓梯間，牆面上底下往上高度一五０公分處有彈著點一處
      （附表二編號３─３）壁櫥下緣、木框及下格各有彈孔一處（附表二編號３─
      ４、３─５），另外壁櫥左下角木頭有損壞掉落，附著之撞擊凹痕一處（附表
      二編號３─６）（見本院上訴審八十九年九月十八日勘驗筆錄）。編號3-3有
      血跡三條，位於樓梯間正前方為貼磁磚之房間隔牆牆壁，第一條血跡長度四十
      二點四公分、第二條二十二．二公分、第三條十公分，三條血跡距離3-3彈著
      點，第一條二十六．二公分、第二條六十六．四公分、第三條七十九公分（見
      本院九十年九月十日勘驗筆錄）。由二樓上三樓樓梯正前方房間隔牆牆壁之磁
      磚及其上木質壁櫥（廁所前右側牆面）發現有編號三、編號四、編號五等可疑
      彈著點：編號三（即附表二編號三）之可疑彈著點：牆面磁磚上疑有一彈孔
      （即本院勘驗現場相片編號三之三），經測量直徑約為一公分，經測量其彈著
      點中心距廁所前台面約一四三‧八公分、其台面高度約七公分，故該孔距三樓
      地面高度約為一五○‧八公分，其凹陷彈孔外圍有明顯輻射狀裂痕，該彈孔可
      容納送鑑現場彈頭。編號四（即附表二編號四）之可疑彈著點：牆面壁櫥左
      下角發現有一以補土填平之可疑彈孔（即本院上訴審勘驗現場相片編號三之六
      ），經測量距編號三之三號水平距離約七十六‧四公分，距地面高度約一六八
      公分。經挖除補土後發現彈孔左下方處受撞擊較嚴重，研判左下方為主要受力
      點；該彈孔壁櫥上凸出鐵釘壹根，經查送鑑現場彈頭其中壹顆有明顯割痕，認
      係彈頭撞擊該鐵釘所留痕跡。編號五（即附表二編號二）之可疑彈著點：牆
      面壁櫥右下角處發現有二處以補土填平之可疑彈著點，其中一彈孔（即本院勘
      驗現場相片編號三之四）位於壁櫥下緣，距編號三之六水平距離約六十九公分
      ，其距地面高度約一七三‧二公分；其右上方壁櫥板後形成另一彈孔（即本院
      勘驗現場相片編號三之五），距編號三之四水平距離約四公分、垂直距離約五
      ‧五公分、深度約十四‧五公分，研判應係子彈斜向射入穿過壁櫥邊緣而成（
      即附表二編號三之四），子彈再射入右上方壁櫥板後形成之另一彈孔（即附表
      二編號三之五）。
    (2)三樓客廳及房間部分：
      由三樓樓梯間經左側走道，通三樓客廳，走道盡頭右側，為斜角房間門。三樓
      房間門口，離彈著點四十三公分（編號３─７），被害人蔡佩君於本院履勘時
      證稱：案發後葉銀龍倒臥三樓客廳，捲曲側躺，頭部朝走道，葉銀龍呼吸急促
      。三樓房間門口，離三樓客廳內靠近房間門處地面磁磚之可疑彈孔四十三公分
      （編號３─７）（見本院八十九年九月十八日勘驗筆錄），三樓客廳及房間留
      有可疑彈孔：三樓房間內與壁櫥相接之衣櫃留有二處彈孔，一處於衣櫃與壁
      櫥相隔之內壁（即附表二編號二所示本院勘驗現場相片編號三之五彈孔之另一
      面）、一處於衣櫃上方置物板，認係彈頭由前述編號五（即附表二編號二）彈
      著點貫穿壁櫥後射入所致。依新竹市警察局（刑警隊鑑識組）案發後勘查現場
      所拍攝相片資料，發現該彈頭掉落於衣櫃內近地面處。三樓客廳內靠近房間
      門處地面磁磚之可疑彈孔（即本院勘驗現場相片編號三之七），無相關跡證可
      供確認是否為槍擊之彈著點。
（二）被告黃義仁持槍射擊殺害被害人之事證：
  １、被告所持槍殺葉銀龍、邱銀田及蔡珮君之槍枝、子彈及性能認定：
    (1)作案改造手槍、子彈之認定：
    Ａ關於持何槍枝作案及槍枝數量部分，被告於八十八年十月二十三日被查獲如附
      表一編號１－１改造四五手槍時應警訊供稱：我在八十七年底共購買三枝玩具
      槍（含前述一枝，即附表一編號１－１），先後完成這三枝槍枝改造，另外二
      支槍（即附表一編號１－２、１－３所示）放在中南部草叢中，殺害葉銀龍等
      的二枝槍，其中一把（即附表一編號１－２）就是扣案之槍枝等語（見八十八
      年度偵字第七七０七號卷第四十二頁）。另於偵查中供稱：「（《八十八年十
      月二十五日》查獲的二枝槍中，是何枝槍殺葉銀龍及邱銀田的槍？）：：中一
      枝槍滑套損壞。原本許源財有帶一枝槍去邱銀田家，後來我開了槍，許源財就
      將他帶的槍拿給我，這枝槍是我下車時拿給許源財的。許源財持有的槍是我帶
      警方去查扣的其中一枝槍」（見八十八年度偵字第七七０七號卷第四十九頁反
      面、第五十頁）。檢察官偵查中命被告當庭拆解扣案三枝槍枝查看，指認槍枝
      管制編號○○○○○○○○○○號（即附表一編號１－１）及一一○二○四五
      七七五號（即附表一編號１－２）二支四五改造手槍，係用來槍殺葉銀龍等人
      之槍枝，並稱：本來扣案之三枝槍滑套均為白色，後來有二枝槍的滑套壞掉，
      就換成黑色的滑套（見八十八年度偵字第七七０七號卷第六十八頁反面）。復
      於本院調查中供稱：「（你到證人邱銀田家帶何東西？）我只有帶二把槍，左
      手、右手各一把槍，裡面都有彈夾及二個彈夾在口袋，還有行動電話及鑰匙到
      邱銀田家」「我當天只有帶二支槍去邱銀田家裡，沒有帶三支槍去現場」「我
      帶二支到邱銀田家裡，我用我右手擊發銀色的槍（槍號○○○○○○○○○○
      ）擊發的。左手我用另外一支（槍號○○○○○○○○○○或七七六），要看
      槍管才知道。」（見本院上訴卷店二宗第一六○頁、第一七九頁、第一宗第三
      一○頁、第三一一頁），經命證人董在發在場拆會勘驗後（見本院上訴卷第一
      宗第三一一頁），被告黃義仁則明確供稱其左手所持係槍號一一○二○四五七
      七五之手槍（見本院上訴卷第一宗第三一一頁）。又供稱：「我有帶二支到邱
      銀田家裡，我用我右手擊發銀色的槍（槍號○○○○○○○○○○），左手我
      用另外一支（槍號○○○○○○○○○○）的槍枝，我是用黑色的小皮包裝的
      」等語（見本院上訴卷第二宗第七十九頁），經當場勘驗黑色小皮包（係ＷＯ
      ＯＤＬＡＮＤ牌、長二十四．五公分、寬十五公分），小皮包前面有小口袋，
      中間主要容帶，後面另有一層可裝證件之用，中間容帶經裝入二支槍（槍號七
      四、槍號七五）後，該小皮包空間已滿，無法再裝入第三支槍等情屬實（見本
      院上訴卷第二宗第七十九頁、第八十頁）。是由該黑色小皮包僅能容納二支槍
      等情以觀，應堪認被告黃義仁當時確係攜帶二支手槍至邱銀田家，且經被告黃
      義仁指認扣案之三支手槍中，槍號七四（即附表一編號１─１）、槍號七五（
      即附表一編號１─２）等二支手槍係本案作案用之槍械。至於槍號七六之手槍
      （即附表一編號１─３）原本即為被告黃義仁所改造之三支手槍中之一支，所
      辯其在三樓葉銀龍倒地處檢到槍號○○○○○○○○○○之手槍一支並將之帶
      走云云，顯非可採。又被告黃義仁於本院審理中供稱：「（你八個月後被查獲
      的東西，是否係當時作案的東西？）槍是原來的，但子彈不是。槍有整修過，
      我帶二支到邱銀田家裡，我用我右手擊發銀色的槍（槍號七四）擊發的。」（
      見本院上訴卷第二宗第二八七頁），另據被告黃義仁於本院調查中供稱：案發
      後逃亡至台中，朋友阿水向伊借槍，阿水拿去改裝零件，滑套經過處理、改裝
      ，只有槍管是原來的沒有換，其他的滑套或其他零件撞針都有改裝過等語（見
      本院上訴卷第二宗第三十五頁、第三十六頁），可見被告所持槍殺葉銀龍、邱
      銀田及蔡珮君之槍枝即如附表一編號１－１、１－２所示扣案二支四五手槍，
      均係被告黃義仁所改造，惟於逃亡期間曾借予綽號阿水使用，因損壞更換滑套
      或其他零件撞針，堪可認定。另被告雖辯稱只有編號○○○○○○○○○○的
      手槍射擊，是從焊接點來看，阿水有跟伊說，滑套經過處理、改裝，只有槍管
      是原來的沒有換過。編號○○○○○○○○○○的手槍，不是伊的，伊的手槍
      的槍管尾部下方，有焊接鋼片，是要勾槍枝的，伊的是有焊接過，還有磨平。
      扣案物品清單編號一編號○○○○○○○○○○，伊是有焊接過，還有磨平云
      云（見本院上訴卷第二宗第三十六頁），惟被告已供承該三枝槍枝均係伊改造
      ，攜編號○○○○○○○○○○號及○○○○○○○○○○號手槍前往邱銀田
      住處，只有用編號○○○○○○○○○○的手槍射擊等情在卷，再經本院送內
      政部警政署刑事警察局鑑定結果：經檢視三枝手槍槍管下方處，其套接固定槍
      身之底座均經研磨整平，惟仍可略見有焊接痕跡，亦有該局九十年七月九日刑
      鑑字第九七七四三號函可據，則被告以編號○○○○○○○○○○手槍未經焊
      接磨平，否認為其所有，即無可採。
    Ｂ關於被告黃義仁持何子彈作案及攜帶子彈數量之認定：
      關於持何子彈作案部分，被告黃義仁於警訊及偵查中即供承改造手槍後，自行
      改造子彈約一百五十發，復於本院調查中供稱：到邱銀田家，伊有帶四個彈夾
      ，內有裝滿三十二顆子彈，一個彈夾可裝八顆子彈，零星的子彈也有幾顆等語
      （見本院卷第二宗第二五○頁、第二五一頁）。而為警於八十八年二月九日零
      時四十五分在案發現場附近之新竹市牛埔北路祥園查獲共犯許源財時，除自其
      身上扣得被告黃義仁交付之彈匣一個（內有子彈八發）外，另在被害人邱銀田
      宅現場附近之上開汽車內查扣得子彈三發，有卷附扣押物品清單足憑（見八十
      八年度偵字第一五二九號卷第二十六頁），可見被告黃義仁係攜帶三十五發子
      彈（三十二發加三發）前往案發現場，其於現場射發之子彈七顆（詳下述），
      與扣案如附表一編號２─４所示子彈同，均屬案發前自行改造之子彈，應可確
      認。又案發後其攜往台中彰化等地之原改造子彈，已試射用罄，查獲如附表一
      編號２－１、２－２、２－３所示之上開子彈五十七發係逃亡至台中時，以四
      萬元向綽號「阿水」購買（給付六萬元）所剩，又經內政部警政署刑事警察局
      再鑑定認：試射子彈與已擊發送鑑彈頭、彈殼係均屬同直徑之土造子彈，惟彈
      殼底火處形狀、材質相異，有該局九十年一月三日（八九）刑鑑字第一八九五
      七一號函可憑，是該扣案改造子彈五十七發（３８發加６發加１３發等於５７
      發），非原改造子彈，而係案發後所另行購得非法持有，足堪辨明。
    Ｃ本院前審辯護人所辯作案槍枝屬性之判斷：
      辯護人為被告辯護稱：關於槍號七四之手槍，黃義仁於警訊中供稱：「（此手
      槍）是槍殺葉銀龍、槍傷邱銀田之犯案槍枝，除了這一把外，還有另外一把因
      犯案槍枝損壞丟棄在彰化縣和美鎮附近草堆中」（見八十八年度偵字第七七○
      七號卷第六頁）；關於槍號七五及槍號七六，則稱：「其中有一把的槍管及槍
      身是槍擊葉銀龍等人後，因滑套損壞，換上新滑套。（損壞滑套就是我帶同警
      方人員在伸港鄉查到的滑套）。另一把沒有問題，也沒有犯案」（見八十八年
      度偵字第七七○七號卷第四十六頁反面）。綜合上述供詞，前開三把改造槍枝
      中，槍號七四係本案用槍，槍號七五及槍號七六二者中有一把是本案用槍，其
      中一把非本案用槍。簡言之，三把改造手槍中，有二把是射擊邱某、葉某之手
      槍，另一把與邱某、葉某之槍傷無關。而扣案之三把改造四五手槍，經送內政
      部警政署刑事警察局鑑定，其結果為「上述三枝手槍試射彈殼與貴局送鑑葉銀
      龍等人遭槍擊案其中可資比對之五顆彈殼比對結果，均未發現彈底紋痕特徵相
      吻合」，此有該局鑑證報告可稽（見八十八年度偵字第七七○七號卷第五十七
      頁），可見黃義仁交出之三把手槍，根本非本案用槍」云云。經查：被告黃義
      仁已自承槍號七四及槍號七五等二支手槍確係本件作案用槍等情，辯護人徒為
      相反之辯護，自非可採；又被告黃義仁於本院調查中供稱：「（在邱銀田家裡
      現場，係用何槍射擊？）我只有帶扣案物品清單編號一編號一一○二○四五七
      七四（即槍號七四）的手槍射擊，我是從焊接點來看，阿水有跟我說，滑套經
      過處理、改裝，只有槍管是原來的沒有換過。：：扣案物品清單編號一編號一
      一○二○四五七七五（即槍號七五），我是有焊接過，還有磨平」、「我朋友
      阿水知道我有槍，就向我借槍，我就回彰化取槍，三支槍都是白色的。我挖出
      來後，發現有一支已故障壞掉，我就將滑套丟到地上，二支還有滑套的一支，
      我就交給阿水，阿水拿去改裝零件，滑套經過處理、改裝，只有槍管是原來的
      沒有換，其他的滑套或其他零件撞針都有改裝過，我一直放在阿水那裡」等語
      （見本院上訴卷第二宗第三十五頁、第三十六頁）。可見該二支手槍於本件作
      案後滑套損壞丟棄，復經台中「阿水」改裝除槍管外之零件，且攸關射擊力道
      之滑套及造成彈底紋痕特徵之「撞針」亦經改裝，則勢必產生試射彈殼與送鑑
      彈殼彈底紋痕特徵不符之結果（若以不同之「撞針」卻產生相同之彈底紋痕，
      反應認係失真），徵諸內政部警政署刑事警察局覆本院所詢疑點稱：「（五）
      １、送鑑扣案之枝手槍均經試射與送鑑彈殼比對。２、送鑑枝手槍試射彈
      殼之彈底紋痕特徵各有不同，惟同槍枝試射彈殼之彈底紋痕特徵相同。３、若
      可資比對之伍顆彈殼與送鑑枝手槍試射彈殼比對結果，未能發現吻合痕跡時
      ，但又是由該送鑑槍枝所擊發，則其可能之情況為：（１）該送鑑改造槍枝因
      生鏽、磨損致相關特徵工具紋痕遭破壞。（２）該送鑑改造槍枝之滑套、撞針
      等零件遭置換。（３）因試射比對用之土造子彈彈殼底火處形狀、材質不同，
      致未能發現有相吻合之紋痕。」，有該局九十年一月三日（八九）刑鑑字第一
      八九五七一號函復卷足考，本件作案槍枝之滑套、撞針等零件遭置換，依上開
      說明，上述三枝手槍試射彈殼與該局送鑑葉銀龍等人遭槍擊案其中可資比對之
      五顆彈殼比對結果，均未發現彈底紋痕特徵相吻合，乃屬當然，亦不得以送鑑
      枝手槍經內政部警政署刑事警察局八十八年十一月十五日刑鑑字第一一二九
      二四號鑑驗通知書及九十年一月三日（八九）刑鑑字第一八九五七一號函試射
      後彈殼比對結果，未發現彈底紋痕特徵相吻合者之結論，據以否定槍號七四及
      槍號七五等二支手槍（即附表一編號１─１、１─２）非本件被告黃義仁作案
      用槍。是辯護人質疑：被告黃義仁所交出之三把手槍（按應為二把），根本非
      本案用槍等語，應無可採。
    (2)作案改造手槍、子彈之性能認定：
      被告所持槍殺葉銀龍、邱銀田及蔡珮君之槍枝即槍枝編號一一○二○四五七七
      四乙枝，經送內政部警政署刑事警察局鑑定結果，認係「以仿半自動手槍製造
      之金屬玩具槍換裝金屬車造之滑套及槍管改造而成，其槍管內車有右旋紋線，
      機械性能良好，具發射子彈功能，認具殺傷力」，另槍枝編號一一○二○四五
      七七五乙枝，認係「以仿ＣＯＬＴ廠半自動四五手槍製造之玩具槍（主要材質
      為金屬）換裝車通之土造金屬槍管改造而成，其機械性能良好，具發射子彈功
      能，認具殺傷力」，有該局八十八年十一月十五日刑鑑字第一一二九二四號鑑
      驗通知書一紙在卷可稽。至於被告黃義仁係攜帶三十五發子彈（三十二發加三
      發）前往案發現場，其於現場射發之子彈七顆，與扣案如附表一編號２─４所
      示子彈同，均屬案發前自行改造之子彈，而扣案如附表一編號２─４所示子彈
      ，經送內政部警政署刑事警察局鑑定結果，認「均係土造金屬彈殼加裝圓錐狀
      直徑十mm之土造金屬彈頭而成，經試射二顆（嗣再送鑑定，試射三顆）結果，
      均能擊發，認均具殺傷力」，有該局八十八年三月三日刑鑑字第一四六五八號
      鑑驗通知書在卷可稽，足證被告所持槍殺葉銀龍、邱銀田及蔡珮君之槍枝、子
      彈均具殺傷力甚明。
  ２‧案發時持槍射擊過程及犯意之認定：
    (1)被告黃義仁前往邱銀田住處並非臨時起意：
      被告黃義仁於本院調查中供稱：「（你要去邱銀田家，有無跟別人講？）我是
      臨時接到阿源的電話，才臨時過去的」云云（見本院上訴卷第二宗第八十一頁
      ）。惟據證人邱銀田於本院調查時證稱：「（被告黃義仁有約才到你家？）是
      前幾天約的，是案發晚上八點，要被告黃義仁到我家拿二萬元，我收的客票交
      給何水炎，何水炎再將票交給被告黃義仁，對方報遺失，到期沒有兌現，不是
      我的人頭支票，支票我有無背書，我忘記了。是被告黃義仁打電話給我，我就
      約被告黃義仁八點到我家拿錢，我九點回來，之前我不知被告黃義仁八點有無
      來」等語（見本院上訴卷第二宗第一三○頁），由被告黃義仁事先攜帶槍彈至
      邱銀田家等情以觀，應非臨時起意所為者至明。
    (2)持槍挾持被害人蔡佩君入屋朝冰箱開槍並押往上樓尋找邱銀田（開一槍，即第
      一槍）：
      查被告於右揭時、地，與許源財分別持槍押被害人蔡佩君，令其帶領被告、許
      源財尋找被害人邱銀田及於知悉被害人蔡佩君佯稱被害人邱銀田不在前開處所
      時，以向上開處所一樓處之冰箱射擊一槍之方式示警，並持槍命被害人蔡佩君
      帶領上樓找尋被害人邱銀田之事實，業據被害人蔡佩君在偵查、原審中指證明
      確，證人蔡佩君於本院調查中並補稱：「在門口被告黃義仁要我下車時，是用
      槍頂住我的頭，是銀白色的槍，因晚上特別別的耀眼」（見本院上訴卷第一宗
      第三二五頁），許源財復自承與被告共同與被害人蔡佩君上樓，與被告自承持
      槍挾持被害人蔡佩君等情相符，並有前揭遭被告黃義仁開槍射擊冰箱之照片一
      張附卷可參，被告黃義仁此部分妨害自由之犯行，堪以認定。被告於本院更審
      改稱並未強押蔡佩君上樓，即無足取。至於警訊載黃義仁朝冰箱射擊一槍後並
      「推蔡珮君一下」，業據蔡珮君於本院履勘現場時證稱沒有這樣講（見本院上
      訴審九十年九月十日勘驗筆錄），應非事實，併予敘明。
    (3)槍殺邱銀田未遂（開三槍，即第二槍至第四槍）：
      被害人邱銀田於前開時地，遭被告所持之槍枝射擊，其中一發子彈自被害人邱
      銀田後頸穿透右耳後及右耳，致被害人邱銀田該部位受有直徑約一公分槍傷，
      邱銀田中彈倒地後，被告便向許源財問「邱銀田死了？」許源財俯看後答稱：
      「死了、死了」，被告未再射擊之事實，業據證人即被害人邱銀田、蔡佩君在
      偵審中證述明確，復有診斷證明書一紙在卷可稽，被告在本院前審亦未否認於
      二樓上三樓之樓梯間，被害人邱銀田遭其持槍擊發之子彈射中倒地（僅以係跳
      彈所傷為辯），而共犯許源財在偵查中復供稱：到三樓，黃義仁與邱銀田發生
      口角，黃義仁就拿槍射邱銀田等語（八十八年度偵字第一五二九號偵查卷第三
      十二頁正、反面），核符一致。是以被告顯係到該地三樓後，與被害人邱銀田
      交談後，即持槍射擊被害人邱銀田，被告黃義仁確有槍殺被害人邱銀田之犯行
      ，至為灼然。再者，案發後於三樓樓梯間發現彈殼三枚，分別於三樓房間內衣
      櫥下緣 (貫穿壁櫥射入房間衣櫥)、三樓廚房 (邱父拾獲丟棄)及三樓樓梯間地
      面各一枚已擊發彈頭，詳如附表二現場彈著示意編號二、三、四所示，亦即由
      二樓上三樓樓梯正前方房間隔牆牆壁之磁磚及其上木質壁櫥（廁所前右側牆面
      ）發現有編號三（即附表二編號三）、編號四（即附表二編號四）、編號五（
      即附表二編號二）等可疑彈著點：
      Ａ編號三（即附表二編號三）之可疑彈著點：牆面磁磚上疑有一彈孔（即本院
        勘驗現場相片編號三之三），經測量直徑約為一公分，經測量其彈著點中心
        距廁所前台面約一四三‧八公分、其台面高度約七公分，故該孔距三樓地面
        高度約為一五○‧八公分，其凹陷彈孔外圍有明顯輻射狀裂痕，該彈孔可容
        納送鑑現場彈頭，其方向研判為略偏左向右射入。
      Ｂ編號四（即附表二編號四）之可疑彈著點：牆面壁櫥左下角發現有一以補土
        填平之可疑彈孔（即本院勘驗現場相片編號三之六），經測量距編號三之三
        號水平距離約七十六‧四公分，距地面高度約一六八公分。經挖除補土後發
        現彈孔左下方處受撞擊較嚴重，研判左下方為主要受力點；該彈孔壁櫥上凸
        出鐵釘壹根，經查送鑑現場彈頭其中壹顆有明顯割痕，認係彈頭撞擊該鐵釘
        所留痕跡，其方向研判為由下往上射入。
      Ｃ編號五（即附表二編號二）之可疑彈著點：牆面壁櫥右下角處發現有二處以
        補土填平之可疑彈著點，其中一彈孔（即本院勘驗現場相片編號三之四）位
        於壁櫥下緣，距編號三之六水平距離約六十九公分，其距地面高度約一七三
        ‧二公分；其右上方壁櫥板後形成另一彈孔（即本院勘驗現場相片編號三之
        五），距編號三之四水平距離約四公分、垂直距離約五‧五公分、深度約十
        四‧五公分，研判應係子彈斜向射入穿過壁櫥邊緣而成（即附表二編號三之
        四），子彈再射入右上方壁櫥板後形成之另一彈孔（編號三之五），其方向
        則為仰角約二十度由左下往右上射入，又三樓房間內與壁櫥相接之衣櫃留有
        二處彈孔（如相片三十七至三十九），壹處於衣櫃與壁櫥相隔之內壁（即
        No.3-5彈孔之另一面）、壹處於衣櫃上方置物板，認係彈頭由前述編號五彈
        著點貫穿壁櫥後射入所致。依新竹市警察局（刑警隊鑑識組）案發後勘查現
        場所拍攝相片資料，發現該彈頭掉落於衣櫃內近地面處，業據本院會同法醫
        師及內政部警政署刑事警察局勘驗現場並進行現場重建在案，有內政部警政
        署刑事警察局九十年十月十六日（九十）刑鑑字第一八三五三０號函附卷足
        憑。可見現場遺留之彈著點與現場發現之彈頭、彈殼數目相吻合，被告持槍
        射擊邱銀田計三發，極為明顯。依被害人邱銀田之南門綜合醫院急診病歷顯
        示，入口槍傷為左後枕部，出口槍傷為右耳部，由病歷上圖示記載，其彈道
        路徑方向為由下向上，由後往前，由左向右，槍傷直徑約一公分（法務部法
        醫研究所九十年六月十九日法醫所九０理字第一０九一號函）。現場履勘測
        量結果：  邱君穿鞋時高度約一七二公分。其入口槍傷位於後頸中線左
        側約○‧三公分，耳道下方約二‧五公分。出口槍傷於右耳處，位中線右側
        約七公分，耳道下方約一‧一公分、耳道後約○‧九公分。經彈道重建研判
        ：依法醫現場模擬測量邱君槍傷高度及新竹市警察局勘查現場相片，研判
        ：認邱君槍傷係由新竹市○○○○○○○○○號三（即附表二編號三）或編
        號四（即附表二編號四）彈頭所射入。由編號五（即附表二編號二）彈著
        點之彈道方向及編號三（即附表二編號三）、四（即附表二編號四）彈著點
        之可能彈道方向等研判，認持槍者係位於上三樓樓梯朝向隔牆壁櫥及磁磚射
        擊之可能性為大（如現場彈道測繪縱面圖及平面圖），亦有上開函文所附彈
        道重建報告在卷可按。由此足知被告黃義仁當時應係位於上三樓之樓梯，朝
        向隔牆壁櫥及磁磚射擊，而被告黃義仁所擊發之子彈（編號三或編號四之彈
        頭），正與邱銀田所受槍傷之情形相符。由是，被告黃義仁持槍射擊邱銀田
        等情，至臻明確。被告辯稱於前揭時地到被害人邱銀田住處三樓，因許源財
        要出手毆打被害人邱銀田，被害人邱銀田要還手，他即以持槍之手背毆打被
        害人邱銀田之臉部以制止被害人邱銀田之還擊，惟該手槍內之子彈突然射出
        ，是跳彈擊中被害人邱銀田，並非故意射擊被害人邱銀田（詳下述）及其在
        本院更審所辯係許源財開槍射殺邱銀田云云，均為卸責之詞，自無可採。被
        告既持具有殺傷力槍枝，對被害人邱銀田之人體致命部位頸部射擊，其有殺
        死被害人邱銀田之犯意甚明，被害人邱銀田遭射擊後倒地，因被告誤認其已
        死亡，而未再射擊，經送醫救治未發生死亡之結果，罪證明確，被告此部分
        殺人未遂犯行亦堪認定。
    (4)槍殺葉銀龍既遂（開二槍，即第五槍及第六槍）：
      被告於前開時地，被害人邱銀田開槍射擊後，於許源財離開該地後，持槍至三
      樓客廳，在客廳內之被害人葉銀龍見被告持槍進入該客廳，即連續二次向被告
      求情稱「我是來找朋友的，不要對我開槍。」被告回以「你越講我越要」，持
      槍對被害人葉銀龍之左肩部、右後枕部各射擊一槍，被害人葉銀龍遭槍擊後即
      因而倒地，業經證人即被害人蔡佩君在警訊及偵審中證明確，而被害人葉銀龍
      因遭被告持槍射擊，致受有右後枕部近距離穿透性槍傷、左肩中等距離穿透性
      槍傷之傷害，於八十八年二月十三日上午六時四十分許不治死亡，已如前述，
      另據鑑定人吳木榮法醫九十年十二月十六日「法醫案例諮詢回覆書」所載法醫
      學鑑定意見補充說明：近距離槍傷乃指槍口與身體表面之距離在三○公分（十
      二英吋）內的槍傷，而中等距離槍傷乃指槍口與身體表面之距離在三○公分（
      十二英吋）至六○公分（二十四英吋）間的槍傷；以扣案子彈之殺傷力，近距
      離射擊之子彈彈頭，因顱底有堅硬的骨頭，有可能殘留於顱底部；由槍傷傷口
      處的衣服破洞邊緣，或傷口邊緣的火藥殘跡量和分佈型態，可作為判明「近距
      離」及「中等距離」穿透性槍傷之佐證；兩發子彈連續擊發，有可能因槍口位
      移的影響，可造成一為近距離，另一為中等距離穿透性槍傷之結果，有臺大醫
      院九十年十二月十六日「法醫案例諮詢回覆書」附卷可參，又依葉銀龍鑑驗報
      告所載，被害人葉銀龍身上共有二處槍傷，分別散佈於右後枕部及左肩部，此
      二個槍傷為二個槍彈所致，其一為右後枕部近距離穿透性槍傷：在死者的右後
      枕部，離右外耳道口上六公分，正中線右側二．六公分處，有一處卵圓形的入
      口槍傷傷口大小為一．０×０．八公分。傷口中央缺損洞大小為０．八×０．
      四公分，傷口外緣有一圈寬０．二公分的邊緣性擦傷，傷口旁有少量黑色火藥
      殘跡，但無火藥紋圖。此入口槍傷穿透右枕部頭皮及顱骨，進入顱腔內，穿過
      右大腦枕葉，到左大腦顳葉的底部，未離開顱腔，無出口槍傷。大在腦顳葉的
      底部發現有一顆一．一×一．０公分大小，未變形的金銅色彈頭。此槍傷的方
      向為略由上往下，由右向左，由後向前，造成死者廣泛性大腦損傷及出血，雖
      經開顱手術救治，仍呈腦死狀態，為致死性槍傷；其二為左肩中等距離穿透性
      槍傷：在死者的左肩部上端，離左肩頂上一．五公分，正中線左側八公分處，
      有一處已縫合的橢圓形入口槍傷，傷口大小為一．五×一．０公分，傷口上有
      明顯血痂，在其旁有一圈寬０．分的邊緣性擦傷，傷口旁邊沒有黑色火藥殘跡
      或是火藥紋圖。此入口槍傷穿透左肩皮膚及皮下，由左側第一肋間進入左胸，
      穿通左上肺葉及左下肺葉後，未穿出左胸腔，故無出口槍傷。在左側橫膈膜上
      的血塊內，發現有一顆一．一×一．０公分大小，未變形的金銅色彈頭。此槍
      傷的方向為由上往下，由右略向右，由前略向後，造成死者左側氣、血胸及左
      肺局部塌陷。雖經插放胸管引流，在左胸腔內仍有四００西西的血液，此槍可
      以致死（見八十八年度偵字第一五二九號第五十七頁以下法醫中心之鑑驗報告
      ）。參諸證人蔡佩君於本院履勘時證稱：葉銀龍與黃義仁對話完畢，就聽到一
      聲的槍聲，伊即聽到葉銀龍急促的呼吸聲（見八十九年九月十八日勘驗筆錄）
      ，則其所聽到葉銀龍急促的呼吸聲，應係左側氣、血胸之現象，而槍傷的方向
      為由前略向後，可見左肩中等距離穿透性槍傷係面對面第一槍擊發造成，另右
      後枕部近距離穿透性槍傷，自槍傷的方向為由後向前觀之，顯係死者葉銀龍中
      第一槍後倒地俯臥所擊發之第二槍，後者之距離顯然較前者為近，應可認定。
      被告所稱該二槍射中死者葉銀龍身體之左（肩）胸部及腦部，「彈頭」二枚均
      自死者葉銀龍身上取出，而「彈殼」二枚則位於客廳地面上拾獲，如附表二編
      號五所示。足證被告黃義仁所稱：於三樓客廳處擊發二顆子彈等情屬實。徵諸
      卷附法醫中心之鑑驗報告（見八十八年度偵字第一五二九號第五十七頁以下）
      ，並對照案發現場三樓客廳所遺留之「彈殼」二枚，可見被告黃義仁於三樓客
      廳應射擊二槍（均成功擊發子彈），造成被害人葉銀龍死亡之結果，至為明確
      。被告雖於原審辯稱係有聽到槍聲，看到黑影，始開槍射擊，並在被害人葉銀
      龍身旁拾獲一枝改造槍枝，其即將該改造槍枝帶走，該槍枝即係遭查獲時所持
      有之三枝改造槍枝中之一云云，於本院審理中辯稱：「被害人葉銀龍部分，因
      我正與蔡佩珍在交談時，發現黑影自客廳之沙發後面衝出，右手似有持著一物
      體對著我，我是本能朝該黑影開槍，槍響後，但不知有無射擊中槍，隨即發現
      該黑影面朝地上不動」云云（見本院上訴卷第二宗第二四九頁、第二八六頁）
      。惟查被告於持槍射擊被害人邱銀田及葉銀龍後，即逃匿他處，經原審通緝，
      於前開時地遭查獲時，扣案之三枝具有殺傷力之改造槍枝均係被告所製造之事
      實，亦經被告在警訊、偵查及原審初訊時供述明確（見原審八十八年十月二十
      四日訊問筆錄），該遭查獲之槍枝如確係被害人葉銀龍所有，被告在遭查獲時
      ，應即會提出，不致在原審其後調查時始提出，且被告亦自承對被害人葉銀龍
      射擊二發子彈，而證人蔡佩君、邱春吉均證稱自被害人邱銀田中彈後，只聽到
      二聲槍聲，與被告前揭供述內容相符，且被害人葉銀龍所受之槍傷，分屬右後
      枕部近距離穿透性槍傷、左肩中等距離穿透性槍傷之傷害，被告顯非遠距離開
      槍，況被告亦自承於開槍後射擊被害人葉銀龍後，曾向被害人邱春吉稱其已殺
      人，不想再殺人，被告辯稱係因聽到槍聲，始對被害人葉銀龍開槍射擊，為避
      重就輕之詞，自無可採，被告持槍在近、中距離分別射擊被害人葉銀龍之右後
      枕部及肩部，造成被害人葉銀龍產生前開死亡之結果，事證明確，被告此部分
      殺害被害人葉銀龍之犯行，亦洵堪認定。辯護人為被告黃義仁辯護稱：被告對
      葉銀龍開槍是為了保護自己，應屬正當防衛；縱認係防衛過當，亦得減輕或免
      除其刑云云。惟被告黃義仁之所為與「正當防衛」之要件不符，更無「防衛過
      當」之可言（詳後述），自難遽引刑法第二十三條之規定，為被告有利之認定
      。
    (5)槍殺蔡佩君未遂（開一槍未擊發，即第七槍）：
      扣案彈殼壹顆，經內政部警政署刑事警察局鑑認係土造直徑約１０mm之未擊發金
      屬彈殼，其底火皿上具有撞針凹痕，有該局八十八年三月三日刑鑑字第一四六
      五八號函足據，補充說明雖謂：「（六）１、所詢彈殼之凹痕、係由比對顯鏡
      觀察所得，其痕跡甚淺，無法研判係何原因造成，無法確認是否有射擊動作。
      ２、該彈殼因其凹痕過淺，未具可資比對之痕跡，故無法比對係何槍枝。３、
      又因該顆彈殼係屬土造彈殼，其底火裝填方式及敏感性無法臆測，故無法研判
      是否會擊發。」，有該局九十年一月三日（八九）刑鑑字第一八九五七一號函
      可按。惟被害人蔡佩君於本院履勘現場時證稱：我在房間內離門口地板前緣距
      離門口八十二公分，還手抱二個小孩，黃義仁是向葉銀龍先後開二槍後，再踹
      房間門用槍指著我，朝我右前額射擊，但沒有擊發。又稱：黃義仁擊發二槍後
      ，葉銀龍發出之急促呼吸聲我都聽得到，黃義仁對葉銀龍擊發二槍，然後黃義
      仁就踹房間門，就被房間門踹開，就拿槍指著我，相距約十公分，跟我說：你
      先生與朋友都死了，你要怎麼辦，我說：不要傷害小孩子，就隨便他，講完後
      ，我就閉著眼睛，聽到扣板機的聲音，還有槍響聲音等語（見本院八十九年九
      月十八日勘驗筆錄）。證人邱銀田、邱春田雖未如蔡佩君證稱係被告黃義仁先
      射殺葉銀龍再踹其房門進入與蔡佩君對話之情事，但前者當時已受傷，後者係
      事後才到現場，其二人所聞見之經過情形，自無親身經歷其事之蔡佩君記憶深
      刻，自應以證人蔡佩君證述之經過為可憑信。又蔡麗君於本院履勘現場時證稱
      ：「黃義仁他就用手板開門鎖，打不開，他就用跩三、四下門，木門就開了，
      然後黃義仁就跟我講話，我額頭的傷不是被黃義仁跩開門時被撞到的。」（見
      本院九十年九月十日勘驗筆錄）、「（你額頭的傷如何來的？是否房間門被黃
      義仁跩開時撞到的？）絕對不是黃義仁跩開門被撞到的，因為我抱著二個小孩
      子蹲坐在床前，門打開後絕對不會打到我的人，黃義仁站在門口，他人右邊貼
      著門檻，並用槍指著我，然後跟我說你先生死了，你朋友死了，你要怎麼辦，
      我就跟他說「小孩子是無辜的，你不要傷害他們，我就隨便你」然後我就眼睛
      閉著，就聽到一聲槍聲，非常響亮清翠的聲音，我感覺到額頭被東西打到，我
      人一下子先失去知覺，時間非常短暫，我醒過來時，小孩子已不在我身邊，我
      有聽到我公公邱春吉說：「你們這些少年，來家裏隨便開槍做什麼」我就起身
      照鏡子，結果我發現沒有流血，只有發現右前額頭紅腫，有一條很明顯焦黃的
      痕跡，是在紅腫的上方，事後我到三分局也是這樣的陳述。」（見本院九十年
      九月十日勘驗筆錄），而被害人蔡佩君受有右側前額擦傷血腫之傷害，其受傷
      位置與其指述並不相悖，另據鑑識人員董在發稱：在三樓間房間內檢到彈頭二
      顆（一顆在衣櫃內，由樓梯間射入的，房間內衣櫃，亦留有二個彈著點，如照
      片所示），另一顆彈頭在床邊，距離床尾二十三公分，該彈頭含臘狀物質、有
      擊發，而脫落之彈頭，沒有燃燒之痕跡等詞（見本院八十九年九月十八日勘驗
      筆錄）。被告黃義仁固矢口否認曾對蔡佩君擊發子彈，並辯稱：蔡佩君的額頭
      是自已撞到的，又稱：彈頭沒有燃燒的痕跡，代表沒有擊發的情形，案發當天
      伊沒有對蔡佩君擊發，蔡佩君的額頭傷係伊踹開房間門撞擊造成云云。然「已
      經射擊而未成功擊發」之障礙未遂態樣，與完全未經射擊之情形究屬不同，案
      發後為警既在蔡佩君所處三樓房間地面發現（含蠟）「彈頭」一枚，足證該枚
      含蠟之「彈頭」已與彈殼分離，而被告黃義仁果未對蔡佩君射擊，該枚含蠟之
      「彈頭」何以與彈殼分離並經由槍管射出掉落地面？且本院會同臺大醫學院法
      醫學科吳木榮醫師進行現場重建時，經由事發現場臥室門之推門試驗結果，顯
      示被害人蔡佩君頭部右前額的傷害，無法以凶嫌於踹門侵入時，不慎門板傷及
      被害者蔡佩君頭部的狀況來解釋，因認比較可能是其頭部被某些器物毆擊後所
      致等情，復有卷附臺大醫院九十年十二月十六日「法醫案例諮詢回覆書」乙份
      足參。依回覆書「法醫學鑑定意見」第十點末段所載「比較可能是被害人蔡佩
      君頭部被某些器物毆擊後所致」，所稱之「某些器物」有無可能包括係遭未成
      功擊發之子彈碰觸而造成該傷害？又依被害人蔡佩君驗傷證明書記載「右側前
      額擦傷血腫」，上開鑑定所謂「無法用凶嫌於踹門侵入時，不慎門板傷及被害
      者蔡佩君頭部的狀況來解釋」，究係何所指？形成上開試驗結果之依據為何？
      茲據吳木榮醫師九十二年三月十一日出具「法醫案例諮詢回覆書」說明如下：
      （一）依據被害人蔡佩君的陳述：(1)其受害的位置在床前，而非在門前。(2)其
      受害右前額頭傷痕特徵為：「：沒有流血，只發縣右前額頭紅腫，有一條很明
      顯焦黃的痕跡，是在紅腫的上方：：」。(3)受傷當時的五官感覺是：「：然後
      我就眼睛閉著，就聽到一聲槍聲，非常響亮清脆的聲音，我感覺到額頭被東西
      打到，我人一下子失去知覺，時間非常短暫。：」。刑事人員在現場發現的證
      物是：在三樓臥室現場內近床緣處，發現有一顆彈頭，彈頭基座附著蠟狀物質
      ；在三樓臥室房間內右側衣櫃近地面，發現一個彈頭。八十九年九月十八日到
      事故現場進行縣現場虫建之後，發現下列事實：(1)在三樓臥室房間內右側衣櫃
      近地面，發現的那一個彈頭，是由三樓樓梯穿過壁櫥及臥室房間內衣櫃所遺留
      的彈頭。(2)三樓臥室現場內近床緣處，另外發現的那一個彈頭，則未發現有明
      顯彈著痕跡，為多出的彈頭。依據被害人蔡配佩君的描述，凶嫌其在臥室內射
      過一槍，而且現場有一顆非室外貫穿入內的彈頭，與被害人的陳述可以吻合。
      被害人蔡佩君右前額頭傷痕描述，顯示物體快速磨擦表皮並碰撞皮膚形成的皮
      下紅腫，因此，有可能是為未擊發的子彈，快訴碰觸皮膚後形成的傷痕。（二
      ）現場模擬時發現，三樓臥室門的玄轉弧徑內的地板高度，遠比地板為低，不
      適合躲在門後。而進門之後，床邊、梳妝檯和衣櫃處才有藏身之處。倘若人站
      立在室內的地板上，則絕對不會被踹開的房門撞到。因此，對於「凶嫌於踹門
      入侵時，不慎門板傷及被害者頭部」的說法，與現場事實並不相符（見本院上
      重更一卷第一六三至一六五頁）。依此，則被告所辯蔡佩君的額頭傷係伊踹開
      房間門撞擊造成云云，顯非可信。查被害人蔡佩君係被強押上三樓，並衝上三
      樓樓梯口抱走小孩避走房間，為被告所明知，而被告已先後槍殺邱銀田及葉銀
      龍，自恐蔡佩君報警或指認，踹開房間門意在殺人，此觀證人蔡佩君歷偵、審
      之指述略以：「黃義仁強行踢開我房門，說妳有沒有報警，我回答房間沒有電
      話，黃義仁又說他們兩個已經死了，妳要怎麼辦，我回答他只要你不傷害小孩
      子，其他隨便你，黃義仁一句話也沒說便持槍朝我右額頭開了一槍，但是未擊
      發，後來我公公他們上來，黃義仁：：便奪門而出」等語即明。而被害人蔡佩
      君受有右側前額擦傷血腫之傷害，於八十八年二月九日前往南門綜合醫院急診
      ，有該院診斷證明附卷足憑，該右側前額擦傷血腫傷，顯係黃義仁持槍朝其右
      額頭開槍，但未擊發碰觸造成，故被告黃義仁基於殺人滅口之犯意，於三樓房
      間處確曾射擊一槍，惟因未成功擊發子彈，僅造成被害人蔡佩君「右前額擦傷
      」之殺人未遂結果，洵可認定。上開內政部警政署刑事警察局九十年一月三日
      （八九）刑鑑字第一八九五七一號函補充說明，仍不足為被告有利認定之依據
      。
  ２‧現場遺留跡證之比對及研判：
    (1)警方案發後製作（更正前）之彈著點示意並非可採：
      有關案發後現場所遺彈著點，新竹市警察局第三分局於偵查中所提「現場彈著
      示意」乙份（見八十八年度偵字第一五二九號卷第七十九頁），該現場彈著示
      意所載彈殼、彈頭發現位置及彈著點位置中，如：案發後於三樓廚房拾獲彈
      頭一枚 (邱父拾獲後丟棄)，警方案發時製作（更正前）之彈著點示意編號三
      誤判彈頭「留存葉銀龍身上」；案發後於三樓樓梯間地面一枚拾獲彈頭一枚
      ，警方案發時製作（更正前）之彈著點示意編號四誤判彈頭「留存葉銀龍身上
      」；案發後於葉銀龍頭部及胸部取出彈頭二枚，警方案發時製作（更正前）
      之彈著點示意編號六、編號七誤載彈頭「一個 (含臘)於三樓房間內地板」。
      證人邱春吉於本院調查中亦供稱：「在地方法院審理期間，我打掃現場，在廚
      房撿到一顆彈頭，我以為已經不用了，我就把它丟到垃圾桶，丟棄了。」等語
      （見本院八十九年九月十八日勘驗筆錄、本院上訴卷第一宗第三二八頁），可
      見該彈著點示意所示，部分與現場及卷內跡證不符且未互相對應。經本院調查
      後，證人即新竹市警察局第三分局刑警隊鑑識組警員董在發供陳：「以前所提
      彈著點示意圖錯誤，以這次的為準。庭呈整理現場彈著點示意圖，彈殼有七發
      。大門外側一顆彈殼，是三樓房間近床緣處，彈頭基座附著蠟狀物質。一樓客
      廳一顆彈殼，崁於冰箱靠牆夾層間。三樓樓梯間，貫穿邱銀田，後由邱父打掃
      時，在廚房發現。在三樓樓梯間壁櫥左下緣發現一顆。在三樓樓梯間壁櫥及三
      樓房間內衣櫃，三樓房間內右側衣櫃近地面發現一顆。在三樓客廳地面，葉銀
      龍體內取出二顆」等語（見本院上訴卷第一宗第三一○頁），更正後現場彈著
      點示意如附表二所示。
    (2)現場拾獲七枚彈殼並有相對應之七枚彈頭：
      本案案發現場計拾獲七枚彈殼，並有有相對應之七枚彈頭，足證當時確有七顆
      子彈遭擊發。被告黃義仁於本院調查中供稱：「（你在邱銀田家，共射擊擊發
      子彈？）我只有在邱銀田家射擊五發子彈，我沒有對蔡佩君射擊子彈」云云（
      見本院卷（二）第二二九頁），選任辯護人為被告辯護稱：「被告黃義仁只有
      射擊五發子彈，葉銀龍應該也有射擊一發，一樓外面有撿到一顆子彈，我也覺
      得很奇怪，被告黃義仁在客廳有開一槍、樓梯間有開二槍、三樓客廳也有開二
      槍」云云（見本院上訴卷第二宗第七十九頁），然擊發五顆子彈絕不可能產生
      七枚彈殼，所辯顯與現場留存跡證不符，要無可採。有關案發後現場所遺彈著
      點、彈殼及彈頭位置如后：
    Ａ在一樓部分，被告黃義仁於本院審理中供稱：「（你在樓下射擊幾槍？）我在
      一樓沙發椅那裡朝冰箱射擊一槍」等語（見本院上訴卷第二宗第二八四頁），
      其彈著點為一樓冰箱背面、側面二處（即附表二彈著點示意編號一，本院勘驗
      現場相片編號一之一、一之二），彈殼一枚位於一樓客廳地上，彈頭一枚則嵌
      於冰箱側面壁上（該冰箱已丟棄，無從採取該顆彈頭），此槍即被告黃義仁所
      擊發之第一顆子彈，其射擊之客體為冰箱，意在警告並壓制蔡佩君。
    Ｂ在二樓樓梯登上至三樓樓梯間處部分，被告黃義仁於本院審理中供稱：「（
      你到樓上到底開幾槍？）我確實只有開五槍，樓下一槍，樓上樓梯間二槍是打
      邱銀田的三之四、三之五，其中一槍是後座力的關係才開槍的，：：」云云（
      見本院上訴卷第二宗第二八五頁），惟對照卷存資料顯示，被告於此階段槍擊
      所遺留之痕跡為：「彈著點」三樓樓梯間牆面上壁櫥上連貫二處，貫穿壁櫥
      射住房間衣櫥（即附表二彈著點示意編號二，本院勘驗現場相片編號三之四、
      三之五），「彈頭」一枚則位於房間衣櫥下緣處；「彈著點」三樓樓梯間牆
      面上壁櫥右下緣（即附表二彈著點示意編號三，本院勘驗現場相片編號三之三
      ），「彈頭」一枚位於廚房內地上（為邱父嗣後拾獲）；「彈著點」三樓樓
      梯間牆面上壁櫥左下緣（即附表二彈著點示意編號四，本院勘驗現場相片編號
      三之六），「彈頭」一枚位於樓梯間地板，而「彈殼」三枚則均位於樓梯間。
      是以，被告黃義仁於二樓樓梯登上至三樓樓梯間處，應曾擊發三顆子彈，所射
      擊之客體應係被害人邱銀田無訛。
    Ｃ在三樓客廳處部分，被告黃義仁於本院審理中供稱：「我與證人蔡佩君對談時
      ，在後面有聽到一聲槍聲，轉身之後有看到黑影出來，我就對黑影開二槍，有
      無打到我不知道」云云（見本院卷（二）第二八六頁）。惟依卷證資料所示，
      被告於此階段槍擊所遺留之跡證為：「彈著點」為死者葉銀龍身體之左（肩）
      胸部及腦部（見八十八年度偵字第一五二九號第五十七頁以下法醫中心之鑑驗
      報告），「彈頭」二枚均自死者葉銀龍身上取出，而「彈殼」二枚則位於客廳
      地面上。故被告黃義仁於三樓客廳處，應曾擊發二顆子彈（即附表彈著點示意
      編號五），所射擊之客體應係死者葉銀龍，亦甚明確。
    Ｄ在三樓房間部分，被告黃義仁於本院調查中供稱：「彈頭沒有燃燒的痕跡，代
      表沒有擊發的情形，案發當天我沒有對蔡佩君擊發」、「不是我開槍打的，蔡
      佩君的額頭是他自已撞到的」云云（見本院卷（二）第一六○頁、第二八六頁
      ）。惟查，警察既在雖在三樓房間地面發現（含蠟）「彈頭」一枚（即附表二
      彈著點示意編號六），足證該枚含蠟之「彈頭」已與彈殼分離，尚與單純「卡
      彈」（整顆子彈完整地卡於槍鏜中）之情形有殊，應認係「已經射擊而未成功
      擊發」，屬障礙未遂之態樣。又該顆子彈經射擊後，該含蠟之「彈頭」已與彈
      殼分離，含蠟之「彈頭」掉落於三樓房間地上，卻未在三樓房間發現任何「彈
      殼」，即滋疑義。雖內政部警政署刑事警察局補充說明謂：「：：（六）４、
      子彈若經裝填於彈倉中且未經擊發，則無法〞自動〞退出彈殼。（七）１、送
      鑑枝手槍射擊後，其彈殼有未退出而仍留於槍枝之可能，惟因土造槍枝、子
      彈之材質較差，且結構較不穩定，無法預估其可能性。２、彈殼如留在槍枝內
      且滑套上定位後，若僅挪動或抖動槍枝而不拉動滑套 ，則彈殼應不會掉出。
      」等語，惟亦稱：「（六）４、彈頭與彈殼未黏著固   定，有可能會分離；
      （七）２、彈殼如留在槍枝內：：若滑套未能上定位， 則有可能會掉出。」
      有該所九十年一月三日（八九）刑鑑字第一八九五七一號函附卷可憑，而在三
      樓房間床邊拾獲之子彈彈殼，經送內政部警政署刑事警察局鑑定結果，該彈殼
      上之黏著物（如卷附相片一、二），經以鏡檢法、經外線光譜分析法、掃瞄式
      電子顯微鏡＼Ｘ射線能譜分析法及熱裂解氣相層析＼質譜分析法鑑驗結果，檢
      出含蠟成分，亦有該局九十年一月三日（八九）刑鑑字第一八九五七一號函附
      卷可按，可見該顆子彈係屬土造，材質較差，且結構較不穩定，彈頭與彈殼
      未黏著固定，即有分離之可能；送鑑枝手槍射擊後，其彈殼有未退出而仍
      留於槍枝之可能；彈殼如留在槍枝內且滑套上定位後，如再拉滑套，則留在
      槍枝內之彈殼即有可能掉出；或滑套未能上定位，則留在槍枝內之彈殼亦有
      掉出之可能。查被告對被害人蔡佩君所擊發第七槍，乃案發當日最後一槍，該
      顆土造子彈彈頭與彈殼未黏著固定，射擊後未擊發，含臘彈頭脫落掉在床邊，
      而彈殼則未退出，被告於邱春吉上樓時，即持槍倉惶逃離，甫下一樓時，見到
      邱春吉之妻林梅雀、小兒子邱混照在門外騎樓處，復持上開手槍指向林梅雀、
      邱混照，命渠等不得報警及進入上開處所，待林梅雀、邱混照依言進入後隨即
      將鐵門關上而揚長離去，業據證人林梅雀證述在卷，則被告對被害人蔡佩君所
      擊發第七槍之彈殼，即可能因滑套未能上定位或持槍強命林梅雀等入屋之際拉
      動滑套再將子彈上樘而清出原彈殼掉落於一樓門外，此外，在本案被告所擊發
      其他各發子彈彈殼均有明確之各該彈頭可歸屬之情形下，堪認大門外側所發現
      之彈殼一枚，即該（含蠟）「彈頭」之彈殼無訛（如附表二編號六所示），益
      見被告於三樓房間射擊一發，惟未成功擊發，所射擊之客體應係被害人蔡佩君
      。
    Ｅ茲仍有疑義者，乃三樓客廳（房間門口之）地面上之磁磚破損（即警察更正前
      彈著點示意編號六，本院勘驗現場相片編號三之七）是否為「彈著點」？根據
      內政部警政署刑事警察局九十年十月十六日（九十）刑鑑字第一八三五三○號
      函及新竹市警察局第三分局轄內「葉銀龍、邱銀田遭槍擊案」彈道重建報告之
      記載：三樓客廳內靠近房間門處地面磁磚之可疑彈孔（即本院勘驗現場相片編
      號三之七），無相關跡證可供確認是否為槍擊等語，參諸被告黃義仁於三樓客
      廳僅對被害人葉銀龍射擊二發，與在三樓客廳地面拾獲彈殼二枚，在葉銀龍頭
      部及胸部取出彈頭二枚，均相吻合，是三樓客廳內靠近房間處地面磁磚之可疑
      彈孔（即本院勘驗現場相片編號三之七），即非彈著點，洵可確認
    (3)對本院前審辯護人所辯被告射擊子彈數量之判斷：
      辯護人為被告辯護稱：刑事警察局鑑驗通知書鑑定之彈殼有「七顆」（見八十
      八年度偵字第七七○七號卷第四十三頁至第四十四頁），但本案現場在邱某家
      中尋獲的彈殼卻只有「六顆」，證人邱春吉於警訊中證稱：「該六顆彈殼均為
      許源財及黃義仁開槍所留下」云云（見八十八年度偵字第一五二九號卷第十二
      頁反面），足徵警方搜索所得為六個彈殼，並經邱春吉確認無誤。是命案現場
      既僅查獲六個彈殼，送刑事警察局鑑定之彈殼卻是七個，所多出之一個彈殼從
      何而來？尚非無疑。又觀諸警方之扣押物清單物品名稱第三項為「空子彈殼（
      現場）」，此項「數量」欄載為「柒發」，乃將「陸」字更改「柒」字，惟此
      項塗改之塗改處並未蓋章，故何人塗改？何時塗改？為何塗改？觀諸全卷並不
      得而知。另自刑事警察局鑑驗通知書剖析，就彈殼之鑑定結果，鑑驗通知書的
      記載是：「二、送鑑彈殼柒顆，其中：伍顆，認均係土造直徑約10㎜之已擊
      發金屬彈殼，經比對，其撞針孔痕及彈底紋痕特徵相吻合，認係同壹槍枝所擊
      發。壹顆，認係土造直徑約10㎜之已擊發金屬彈殼，其底火皿掉落，無法比
      對。壹顆，係土造直徑約10㎜之未擊發金屬彈殼，其底火皿上具有撞針凹痕
      」等語，第項、第項所述的「壹顆」部分，第項之一顆已成功擊發，第
      項之一顆則未成功擊發，第項未成功擊發之一顆極可能係事後添加，以配
      合蔡佩君所稱「卡彈」之說。然果因「卡彈」以致未能殺死蔡女，則子彈應仍
      連同彈殼卡在手槍中，而由黃義仁隨槍帶走，焉有可能遺留彈殼在現場？由此
      益證第項之未擊發彈殼係事後添加者云云。惟查：
    Ａ送請刑事警察局鑑定之彈殼計「七枚」，核與前述現場拾獲之「七枚」彈殼相
      符。而揆諸警方之扣押物清單中「空子彈殼（現場）」之「數量」載為「柒發
      」，固如辯護人所指摘，係將「陸」字更改「柒」字；且此項更正之處並未蓋
      章，核其更正程序上雖不無瑕疵，然該更正程序之瑕疵是否影響本案事實之認
      定，方係本案應深究之重點。按所謂「更正」，無非係將錯誤之處變更為正確
      內容之意，故以變更後獲致正確之結果為其本旨。經查，送請刑事警察局鑑定
      之七枚彈殼，既與現場拾獲之七枚彈殼，於「數量」上完全相符，則由扣押物
      清單所記載之「六顆」，顯非正確。是以，警察前開更正行為應有法律上之正
      當性，且無礙於本案事實之認定，要難僅以更正程序上之瑕疵，遽否定其更正
      之正當性及更正後內容之效力。
    Ｂ前開送鑑彈殼中固有一顆「已經射擊而未成功擊發」子彈之「彈頭」〔即該（
      含蠟）之「彈頭」〕掉落於三樓房間內，則必有其相對之「彈殼」足資對應。
      若謂該顆子彈之「彈殼」係事後添加，以配合蔡佩君所稱「卡彈」之說，衡情
      自應直接於三樓房間內添加「彈頭」及「彈殼」各一枚，以昭明確；豈有在三
      樓房間內添加「彈頭」一枚，另於大門外側添加「彈殼」一枚，刻意使得該枚
      「彈頭」與「彈殼」之相分離反生疑義之理？實不合常理〔縱連選任辯護人亦
      稱：「一樓外面有撿到一顆子彈，我也覺得很奇怪」等語（見本院上訴卷第二
      宗第七十九頁）〕。又辯護人所稱「卡彈」，乃指「彈頭」連同「彈殼」完整
      地卡在手槍槍鏜中而言；惟警方雖未在三樓房間發現任何「彈殼」，然該枚含
      蠟之「彈頭」既已與彈殼分離而掉落於三樓房間地面上，自與辯護人所稱「卡
      彈」（「彈頭」及「彈殼」未分離）之情形有殊。因此，辯護人藉此推論該枚
      未擊發「彈殼」係事後添加，然對於係由何人添加？何時添加？為何添加？均
      未加以說明，實難據為被告有利之判斷。
  ３‧死者葉銀龍是否曾射擊一發子彈及被告主張正當防衛之認定：
    Ａ辯護人所質疑三樓客廳房間門口地面上之磁磚破損（即警卷彈著點示意圖編號
      六，本院勘驗現場相片編號三之七）是否為「彈著點」乙節？據內政部警政署
      刑事警察局九十年十月十六日（九十）刑鑑字第一八三五三○號函說明四之（
      三）所載：「三樓客廳內靠近房間門處地面磁磚之可疑彈孔（編號六，如相片
      四十、四十一），無相關跡證可供確認是否為槍擊」等語明確，並如述，是在
      無證據足證三樓客廳房間門口地面上之磁磚破損確為「彈著點」之情形下，自
      難逕認該磁磚破損係子彈射擊所造成。
    Ｂ被告黃義仁於本院調查中供稱：「（葉銀龍有無向你開槍？）我不知道，但當
      時，在我後面，就是左後方有聽到一聲槍聲」云云（見本院上訴卷第二宗第八
      十頁），已不能確定葉銀龍曾向其開槍；況對照證人邱銀田於本院調查中證稱
      ：「（葉銀龍有無帶槍到你家？）沒有，葉銀龍是到我家與我泡茶，他當天晚
      上沒有帶槍，純粹是泡茶聊天的」（見本院上訴卷第二宗第一三○頁）；證人
      蔡佩君於本院調查中證稱：「（葉銀龍當天有無帶槍到你家？）葉銀龍經常到
      我家泡茶，據我所知，沒有看到葉銀龍帶槍枝」等語（見本院上訴卷第一宗第
      三二五頁），尚不足以認定被害人葉銀龍當天有帶槍並開槍之情。
    Ｃ辯護人為被告辯護稱：葉某因遭槍擊而死亡是事實，槍是被告開的也是事實，
      但葉某遭槍擊而亡之經過，是否真如起訴書所載，尤其是否真有求情不成反遭
      殺害之情節，更令人懷疑云云。查被告黃義仁開槍射殺被害人葉銀龍等情，業
      據被告黃義仁自承，辯護人亦認此事實為真。然查，被害人葉銀龍向被告黃義
      仁求情稱：「我是來找朋友的，不要向我開槍」等語，而被告黃義仁於回稱：
      「你愈說我愈要這樣」後，旋即槍殺被害人葉銀龍等情，亦據證人蔡佩君指證
      明確，應堪以認定。是以，被害人葉銀龍若真持有槍、彈，大可起而抗拒被告
      黃義仁之攻擊，何以僅射擊一發子彈後即跪地求饒？且被害人葉銀龍當時果若
      藏身於黑暗中持槍以逸待勞，自得輕而易舉地從「背後」射擊毫無防備之被告
      黃義仁（當時被告黃義仁係面向房間而背對客廳），何須捨其伏擊之優勢地位
      ，竟冒然衝出而成為被告黃義仁射擊之標靶？況查被害人葉銀龍所處之客廳掩
      體如桌、椅等物品甚多，而被告黃義仁所處之房間門口並無掩護，完全暴露於
      被害人葉銀龍射擊範圍內，比較所處位置之優劣後，為何產生被害人葉銀龍遭
      槍擊致死，而被告黃義仁卻毫髮無傷之結果？殊難令人想像。矧被告黃義仁當
      時確係攜帶二支手槍至邱銀田家，且經被告黃義仁指認扣案之三支手槍中，槍
      號七七四（即附表一編號１─１）、槍號七七五（即附表一編號１─２）等二
      支手槍係本案作案用之槍械。至於槍號七七六之手槍（即附表一編號１─３）
      原本即為被告黃義仁所改造之三支手槍中之一支，已如前述，所辯其在三樓葉
      銀龍倒地處檢到槍號○○○○○○○○○○之手槍一支並將之帶走云云，前後
      供述亦屬兩歧。是以，被告所辯：見黑影衝出聽到槍聲始開槍，辯護人稱葉銀
      龍開一槍云云，非惟與現場跡證不符，且與常情事理未合，難以遽採。被害人
      葉銀龍既未持槍，復無開槍攻擊，自無現在不法之侵害存在，即與刑法第二十
      三條正當防衛之構成要件不合 ，辯護人為被告黃義仁辯護稱：被告對葉銀龍
      開槍是為了保護自己，應屬正當防衛；縱認係防衛過當，亦得減輕或免除其刑
      云云，即有誤會。
    Ｅ辯護人雖指稱：證人蔡珮君之說詞，如「二聲槍響變成一聲槍響」、「葉某哀
      求之次數究竟幾遍」、「葉某之說詞之內容為何」，前後矛盾且善變云云。惟
      按證人之歷次證述或因強調之重點不同致未必盡皆完整，自不能以證人前後片
      斷之證詞，遽然否定證人證言之憑信性。本院綜觀證人蔡佩君之證言後，發現
      證人蔡佩君證稱：「黃義仁就說你越這樣說我越要，後來就聽到一聲槍聲」等
      語，其語意乃強調在黃義仁「語畢」「隨即」聽到一聲槍聲，意即強調時間之
      連續性，並非指稱僅有一聲槍聲，實不宜斷章取義指摘蔡珮君之說詞不實；且
      姑不論被害人葉銀龍向被告求情幾遍，被害人葉銀龍向被告求情等事實應屬存
      在，且合於常情。復查，證人蔡珮君於本院履勘現場時既明確證稱：「（黃義
      仁與葉銀龍講話的內容？）因我只隔一個房間門，我有聽到葉銀龍說：『我是
      來找朋友的，不要對我開槍』，葉銀龍有重覆講，有講大約二、三遍，究竟講
      幾遍我也記不得了」等語（見本院九十年九月十日勘驗筆錄），是本院認被害
      人葉銀龍求情之內容應係：「不要對我開槍」，較為接近事實。至於證人蔡珮
      君曾於原審證稱被害人葉銀龍求情之內容為：「放我走」云云，無非係表達「
      不要對我開槍」之語意，自難據此否定證人蔡佩君證詞之真實性。
    Ｆ辯護人復為被告辯護稱：槍擊葉某與踹開蔡女的房間門之順序，被告供稱係先
      踹開蔡女的房間門，然後才發生槍擊葉某事件，而蔡珮君所證係先槍擊葉某，
      然後才踢開蔡女的房門，二者順序相反，參諸邱春吉之証詞可証明「踹門」是
      在被告對葉銀龍擊發二槍之前發生之事云云。惟查：證人蔡珮君於本院履勘現
      場時確切證稱：黃義仁是先槍擊葉銀龍，然後再踹房間門等語（見本院九十年
      九月十日勘驗筆錄），而依蔡珮君所證，黃義仁先槍擊葉銀龍後再踹房間門至
      對蔡珮君擊發一槍（未成功擊發），時間甚短，而黃義仁對蔡珮君擊發一槍（
      未成功擊發），因聽到有人上樓，始倉皇逃離，而在走道與邱春吉擦身，是黃
      義仁踹房間門至對蔡珮君擊發一槍（未成功擊發）之時間，顯在邱春吉往屋內
      走聽到三樓有二聲槍擊葉銀龍之槍聲時起，至其上三樓之際，是邱春吉於警訊
      中證稱：「．．我再往屋內走時，就聽到三樓又有二聲槍聲，我急忙衝上三樓
      ，一上三樓就看到黃義仁右手持手槍，由客廳往樓梯走，並且看到．．我就回
      頭拉住黃義仁．．」（見偵卷第十二頁警訊筆錄），於本院勘驗時證稱：「我
      到三樓，看到邱銀田倒在三樓樓梯間，葉銀龍倒在房間門口，我在走道與黃義
      仁擦身而過，我看到葉銀龍倒在房間門口，我就回頭，（在走道）從後面捉到
      黃義仁，黃義仁回過身，在樓梯間往四樓樓梯口：：」等語（八十九年九月十
      八日勘驗筆錄），適可相互印證而無矛盾之處，而槍聲響亮尖銳，踹門聲音低
      沉，邱春吉縱能聽到響亮尖銳之槍聲，亦無必能聽到踹門聲音之絕對性，進就
      實際而言，葉銀龍在客廳，而蔡珮君在房間內，黃義仁前往客廳時，最先接觸
      者為葉銀龍，而非蔡珮君，自當先解決葉銀龍以杜後患，葉銀龍如非先遭槍擊
      ，豈容被告黃義仁踹蔡珮君房間門並對蔡珮君射擊而無反制動作？辯護人以邱
      春吉是否聽到踹門聲音之未定事實，推論「踹門」是在槍擊葉銀龍二槍之前發
      生之事，尚無可採。
  ４‧邱銀田槍傷是否為跳彈射入誤傷所致之判斷：
    (1)被告黃義仁於本院審理中供稱：「我到邱銀田家裡，蔡佩君騙我說邱銀田不在
      家，我就朝一樓冰箱側面射擊一槍，並要蔡佩君帶領上樓尋找邱銀田，因樓上
      的人有聽到槍聲，就熄燈，所以樓梯間及樓上沒有開燈，蔡佩君帶我們前往三
      樓時，但我並未交付槍枝給許源財，因許源財要出手毆打被害人邱銀田，被害
      人邱銀田要還手，他即以持槍之手背毆打被害人邱銀田之臉部以制止邱銀田之
      還擊，因我的右手背或槍枝滑套碰到邱銀田的臉頰時，誤扣扳機子彈突然射出
      ，是跳彈擊中被害人邱銀田，並非故意射擊被害人邱銀田，我在樓梯間有開二
      槍，如勘驗筆錄三之三、三之四、三之五之照片所示，是連貫的」云云（見本
      院上訴卷第二宗第二四九頁），又稱：「只有一樓有燈光，樓上都是暗的，我
      從樓梯上去到廁所，我有開槍，打開燈才知道是邱銀田。因許源財喝醉酒，我
      沒有與邱銀田講話，我怕他吃虧，許源財把被害人邱銀田推到牆壁三之三那個
      彈著點那裡的，被害人邱銀田要還手，他即以持槍之手背毆打被害人邱銀田之
      臉部以制止邱銀田之還擊，因我的右手背或槍枝滑套碰到邱銀田的臉頰時，誤
      扣扳機子彈突然射出，是跳彈擊中被害人邱銀田，並非故意射擊被害人邱銀田
      ，我在樓梯間有開二槍，算是走火，如勘驗筆錄三之三、三之四、三之五之照
      片所示彈著點」云云（見本院上訴卷第二宗第二四九頁、第二八五頁）。辯護
      意旨略以：被告辯稱以持槍之右手背摑打邱某臉頰之際觸動板機，擊發手槍，
      以致跳彈造成邱某受有槍傷之說法，較符合「彈道」實際狀況，應較為可信，
      縱然邱某非遭跳彈所擊中，而係轉頭之際遭被告開槍直接擊中，但僅有「轉頭
      」，子彈也無法直接命中後頸，而從後頸進入，是故，所謂「轉頭中槍」之說
      詞，依然是不合常理，益是其為事後附合之詞，從而，被告所辯其無殺害邱某
      之犯意，純係誤傷，應係事實云云。
    (2)惟據被害人邱銀田於警局初訊時指稱：「：：當要下樓察看時，在二、三樓梯
      間發現我太太邱佩君被二名男子每人各持一把槍押我太太上樓，其中有一名男
      子對我說：『你今天不是要給我二萬元』，我回答：『上樓拿』，突然我就中
      槍倒地：：」等情（見偵查卷第七頁），於本院調查中證稱：「（你被黃義仁
      射擊時，你的位置如何？）被告黃義還沒有上到三樓，還差一格到三樓的位置
      射擊我的，我當時在樓梯口要到客廳，我頭轉過來，就中槍」等語（見本院上
      訴卷第二宗第一二九頁），於本院現場重建履勘時證稱：「我跟黃義仁、許源
      財在三樓樓梯口會面，我站樓梯口，面向樓梯，黃義仁站在第二階與第三階，
      靠樓梯間牆壁，許源財站在黃義仁左後方，葉銀龍站在我左後方，二個小孩子
      站在我的右方，我對黃義仁說要二萬就上來拿，我一轉身就中槍，我中槍的位
      置從後頸部穿透右朵後，為右朵我就倒地，當時葉銀龍有何動作，我不知道。
      」、「（在三樓樓梯口之情形？）我原來與葉銀龍在三樓客廳泡茶聊，因為我
      在樓上有聽到樓下有疑似槍聲，我就由客房起身走到樓梯口要下樓看看，就看
      到我太太蔡佩君、黃義仁從樓梯上來，正要從二、三樓轉折處上三樓，然後黃
      義仁向前移動與我太太平行，這個時候黃義仁靠牆壁，我太太靠樓梯、許源財
      在黃義仁的後面，黃義仁先講話說：「你不是要給我二萬元」我說：「上來樓
      上拿」的話轉身，我是往我的右邊轉身，黃義仁右手拿起槍對我射擊，我沒有
      聽到槍聲，我就中槍倒地了。」、又稱：「（在三樓樓梯口有無與黃義仁或許
      源財打鬥或拉扯？）我沒有與許源財或黃義仁拉扯或打鬥，我與黃義仁不熟，
      也沒有仇怨。」、「（槍傷部份？）從我的後頸（入口）部穿透耳後到右耳（
      出口），我倒地後身體捲軀，頭朝所，我還有知覺，我有聽到我血流出的聲
      音，還有聽到黃義仁叫許源財過來看看我死了沒，許源財有用手摸我鼻子，我
      就暫時停止呼吸。」等語（見本院九十年九月十日勘驗筆錄），核與被害人蔡
      佩君於本院現場重建履勘時證稱：「（到二、三樓轉折處看到何事？）我被黃
      義仁用槍頂著我的腰背部，一直到二、三樓的轉折處，我看到我先生邱銀田為
      小孩子，我走在前面，黃義仁在轉折處上的第二階的位置向前衝，約到四、五
      階與我平行的位置，黃義仁他是在牆這邊，我在樓梯扶手這邊，我因看到在邱
      銀田右手邊有二個小孩站在那裏，我就趕快衝上去，這時黃義仁與邱銀田在對
      話，我就趕快衝上去把二個小孩子抱到房間並反鎖，我剛關上門並未反鎖，就
      聽到「砰」的槍聲。」等語相符（見本院九十年九月十日勘驗筆錄），足見被
      害人邱銀田所供其站在三樓樓梯口，面向樓梯，黃義仁站在階梯，其於向右後
      方轉身移動身體時遭子射擊中槍，從後頸部穿透右耳並非跳彈射入所致，應屬
      實情。
    (3)為確實判明被害人邱銀田所受槍傷係直接槍擊或間接之跳彈射入，本院會同法
      醫師、警政署刑事警察局鑑識人員進行現場重建，履勘現場時法醫師測量被害
      人後頸部槍傷：其入口槍傷位於後頸中線左側約0.3cm，耳道下方約2.5cm，出
      口槍傷於右耳處，位中線右側約7cm，耳道下方約1.1cm、耳道後約0.9cm；被
      害人當時身高，當場實地測量身高一七二公分連鞋，入口槍傷高度（地面至入
      口槍傷）一五０點六公分，出口槍傷高度一五四公分（經刑事局鑑識人員當場
      測量並照像）」（見本院九十年九月十日勘驗筆錄）；檢視三樓樓梯口所遺跡
      證，現場遺留彈著點編號3-3彈著點高度距離地板一五０．八公分，編號3 -4
      彈著點高度距離地板一七三．二公分，編號3-5，彈著點位置為寬四公分，高
      五．五公分，深十四．五公分，編號3-4、3-5仰角度，子彈由下往上、由左
      往右、由前往後，編號3-6彈著點高度距離地板一六八公分，編號3-6與3-4水
      平距離公分，編號3-3與3-6水平距離七十六．四公分，3-6由下往上射搫，
      編號3-3有血跡三條，第一條血跡長度四十二點四公分、第二條二十二．二公
      分、第三條十公分，三條向跡距離3-3彈著點，第一條二十六．二公分、第二
      條六十六．四公分、第三條七十九公分（以上鈞經刑事局鑑識人員當場測量照
      像）（見本院九十年九月十日勘驗筆錄）。依內政部警政署刑事警察局九十年
      十月十六日（九十）刑鑑字第一八三五三○號函說明四所示：
      Ａ由二樓上三樓樓梯正前方房間隔牆牆壁之磁磚及其上木質壁櫥（廁所前右側
        牆面）發現有編號三、四、五等可疑彈著點：編號三之可疑彈著點：牆面
        磁磚上疑有一彈孔（附表二編號三所示現場照片編號三之三），經測量直徑
        約為一公分，其凹陷彈孔外圍有明顯輻射狀裂痕，該彈孔可容納送鑑現場彈
        頭，其方向研判為略偏左向右射入。編號四之可疑彈著點：牆面壁櫥左下
        角發現有一以補土填平之可疑彈孔（附表二編號四所示現場照片編號三之六
        ），經挖除補土後發現彈孔左下方處受撞擊較嚴重，研判左下方為主要受力
        點；該彈孔壁櫥上凸出鐵釘壹根，經查送鑑現場彈頭其中壹顆有明顯割痕，
        認係彈頭撞擊該鐵釘所留痕跡，其方向研判為由下往上射入。編號五之可
        疑彈著點：牆面壁櫥右下角處發現有二處以補土填平之可疑彈著點，經挖除
        補上後發現其中一彈孔（附表二編號二所示現場照片編號三之四）位於壁櫥
        下緣，係子彈斜向射入穿過壁櫥邊緣而成，子彈再射入右上方壁櫥板後形成
        之另一彈孔（（附表二編號二所示現場照片編號三之五），其方向研判為仰
        角約二十度由左下往右上射入。
      Ｂ三樓房間內與壁櫥相接之衣櫃留有二處彈孔，壹處於衣櫃與壁櫥相隔之內壁
        （即編號三之五彈孔之另一面）、壹處於衣櫃上方置物板，認係彈頭由前述
        編號五彈著點貫穿壁櫥後射入所致。依新竹市警察局（刑警隊鑑識組）案發
        後勘查現場所拍攝相片資料，發現該彈頭掉落於衣櫃內近地面處。是就彈道
        重建結果：依法醫現場模擬測量邱君槍傷高度及新竹市警察局勘查現場相
        片，研判：認邱君槍傷係由新竹市○○○○○○○○○號三或編號四彈頭所
        射入。由編號五彈著點之彈道方向及編號三、四彈著點之可能彈道方向等
        研判，認持槍者係位於上三樓樓梯朝向隔牆壁櫥及磁磚射擊之可能性為大。
        是自現場彈道測繪縱面圖及平面圖觀察，亦足徵被害人邱銀田所受槍傷並非
        跳彈射入所致。另據鑑定人吳木榮法醫九十年十二月十六日「法醫案例諮詢
        回覆書」所載法醫學鑑定意見為：由被害者邱銀田南門綜合醫院的病歷顯
        示，入口槍傷在其左後枕部，出口槍傷在其右耳部。另外，從病歷上的圖示
        記載，其彈道路徑方向為由下向上，由後往前，由左向右。此槍傷有可能為
        直接槍擊或是間接之跳彈射入，必須進行現場重建才能確切分辨兩者。入
        口槍傷通常較小，與子彈直徑相近，傷口內凹，有邊緣性擦傷或是黑色火藥
        殘跡。出口槍傷則通常較大，外翻性，呈星芒狀，無邊緣性擦傷或是黑色火
        藥殘跡。經現場度量身體座標和彈道重建後發現，被害人邱銀田頭部之槍
        傷，其整個槍傷之路徑為由下而上，由左而右，由後向前；路徑的ＸＹＺ軸
        座標為，與Ｘ軸上側呈二十度交角，與Ｙ軸右側呈七十度交角，與Ｚ軸上方
        呈九度交角。被害人邱銀田頭部之槍傷，經現場度量和彈道重建後顯示，
        並非在其背靠牆壁時，因子彈射擊牆壁後，跳彈間接射入後頸部所致；而應
        為受害人於向右後方轉身移動身體時，子彈由二樓往三樓梯階的方向，從後
        頸部左下方往右耳下方的路徑侵入身體所致，有臺大醫院「法醫案例諮詢回
        覆書」附卷足考。至於三樓樓梯間磁磚牆壁所遺留編號3-3有血跡三條，第
        一條血跡長度四十二點四公分、第二條二十二．二公分、第三條十公分，三
        條向跡距離3-3彈著點，第一條二十六．二公分、第二條六十六．四公分、
        第三條七十九公分，依上開彈道重建後研判，係被害人邱銀田後頸部中彈，
        倒地前身體移動，血液噴出所遺留，亦非在其背靠牆壁時，因子彈射擊牆壁
        後，跳彈間接射入後頸部所致，應可認定。況若如被告所稱：以持槍之右手
        背摑打邱某臉頰之際觸動板機，擊發手槍，以致跳彈造成邱某受有槍傷之說
        法，非僅與前開「法醫案例諮詢回覆書」所載法醫學鑑定意見不符，更與前
        開「彈道」重建研判之當時狀況顯有未合，實非可信。從而，被告所辯被害
        人邱銀田所受槍傷係跳彈射入所致，其無殺害邱某之犯意，純係誤傷等情，
        應非事實。
      Ｃ至於被害人邱銀田、蔡佩君於本院現場重建履勘時一致證稱：蔡佩君、黃義
        仁、許源財從樓梯上來，正要從二、三樓轉折處上三樓，然後黃義仁向前移
        動與蔡佩君平行，此時黃義仁靠牆壁，蔡佩君靠樓梯扶手、許源財在黃義仁
        的後面等詞（見本院九十年九月十日勘驗筆錄），而依內政部警政署刑事警
        察局彈道重建研判，認邱銀田槍傷係由新竹市○○○○○○○○○號三或編
        號四彈頭所射入，又由編號五彈著點之彈道方向及編號三、四彈著點之可能
        彈道方向等研判，認持槍者係位於上三樓樓梯朝向隔牆壁櫥及磁磚射擊之可
        能性為大（如現場彈道測繪縱面圖及平面圖），有卷附「葉銀龍、邱銀田遭
        槍擊案」彈道重建報告可憑，另依彈道重建報告所附三樓現場彈道重建縱面
        圖及平面圖顯示，就編號三或編號四彈頭之可能彈道研判，持槍者射擊之可
        能位置區再二樓上三樓樓梯之牆壁及樓梯扶手之間，如持槍者係使用右手，
        其射擊位置將靠近樓梯扶手，與被害人邱銀田、蔡佩君所證被告所處位置似
        有未合。惟據被害人邱銀田、蔡佩君所陳黃義仁靠樓梯牆壁之時，係因黃義
        仁向前移動與蔡佩君平行，當時靠近樓梯扶手處為蔡佩君所佔，黃義仁自然
        需靠樓梯牆壁而上，嗣蔡佩君因看到在邱銀田右手邊有二個小孩站在那裏，
        迅即衝上去子抱到房間，靠近樓梯扶手處騰空，此時黃義仁並與邱銀田在對
        話，自樓梯之牆壁移動位置靠近樓梯扶手再持槍由二樓往三樓梯階的方向射
        殺邱銀田，乃屬自然之動作，且黃義仁此時點之位置顯非被害人邱銀田、蔡
        佩君上開證述之內容，難謂其等之證詞與事實相悖，附此敘明。
  ５、黃義仁具有殺人概括犯意之認定：
      被告黃義仁因前與邱銀田有四萬五千元票款之糾紛，且於前往討債三次未果後
      ，約好八十八年二月八日晚上八時邱銀田要給付二萬元，因邱銀田屆時復爽約
      ，而起殺意，明知開槍將造成被害人死亡之結果，卻仍有意造成被害人死亡之
      結果，攜帶二枝改造槍枝及三十五發子彈（三發留於自小客車上）至現場而先
      後對被害人邱銀田、葉銀龍、蔡佩君等三人開槍，對被害人邱銀田射擊三發，
      對銀銀龍射擊二發，對蔡佩君射擊一發，邱銀田中槍倒臥於血泊中指示同案共
      犯確認是否已死亡，誤認已死後始罷手，葉銀龍見被告持槍進入客廳，求情不
      成，仍遭取命，唯恐蔡佩君報警並滅口而對蔡佩君射擊一發，因未成功擊發，
      適邱春吉上樓，被告始倉皇逃離現場，其有殺人之概括犯意甚明。
（四）許源財與黃義仁之犯意聯絡及其範圍認定：
  １‧許源財與黃義仁共同未經許可持有改造槍彈前往邱銀田住處及殺害邱銀田之動
      機：
    (1)關於被告黃義仁與何水炎間曾有四萬五千元票款糾紛，該支票係由邱銀田交付
      何水炎，黃義仁向前手邱銀田討債三次未果後，約好八十八年二月八日晚上八
      時邱銀田要給付黃義仁二萬元，因邱銀田屆時復爽約，黃義仁即起殺意，已如
      前述。而許源財對竹北竹南地區較熟，被告黃義仁遂邀同許源財前往，先於八
      十八年二月八日晚上與許源財在苗栗縣竹南鎮不詳門牌之地點飲酒後，再由黃
      義仁駕駛ＤＦ－五一九一號自小客車搭載許源財前往新竹市○○○路○號邱銀
      田住處找邱銀田，亦據黃義仁供承在卷。許源財於警局初詢時供承「（你與黃
      義仁為何原因要持槍至案發處將邱銀田：：射擊成傷？）是黃義仁與邱銀田之
      間有債務糾紛。」「我知道二人間有債務糾紛。」（見八十八年偵字第一五二
      九號卷第四頁反面）。被告黃義仁並於偵查中供稱：「（許源財為何和你去？
      ）因為許源財認為我被欺負，執意要跟我去。」等語（見八十八年度偵字第七
      七０七號卷第五十頁），可見許源財明知黃義仁與邱銀田間存有債務糾紛，受
      黃義仁邀約共同前往現場行兇至明。而黃義仁持其所改造可發射子彈具有殺傷
      力如附表一編號！─１、１─２之改造四五手槍二枝及四個彈匣內有三十二顆
      土造具殺傷力之子彈（槍枝內有各有一個彈匣各裝填八顆子彈），另黃義仁駕
      駛ＤＦ－五一九一號自小客車內留有三顆子彈（計攜帶三十五顆子彈）前往，
      迭經黃義仁供認無訛，同案被告許源財遭查獲時所持有之內含子彈八顆之彈匣
      ，係被告黃義仁在由竹南前往新竹市之車內所交付之事實，亦經被告許源財在
      偵查中供承不諱（見偵字第一五二九號卷第三十二頁反面），許源財嗣後翻異
      ，要無可採（詳後述）。再者，被告黃義仁於本院調查中供稱：許源財是在竹
      南喝完酒要去時，知伊有槍；復於本院八十八年度上訴字第三四九四號許源財
      殺人案件調查中供稱：「：：是我開車，下車後，許源財有向我要槍：：」等
      語，由同案被告許源財向被告黃義仁要槍之舉，足證被告許源財明知被告黃義
      仁攜有槍彈，仍隨同被告黃義仁前往邱銀田住處，則許源財自接受邀約時起，
      基於供自己犯罪用之意思與黃義仁共同未經許可持有該具有殺傷力之上開槍彈
      ，洵可認定。
    (2)被告黃義仁於本院調查中辯稱：「我只有帶二把槍，左手、右手各一把槍，裡
      面都有彈夾及二個彈夾在口袋，還有行動電話及鑰匙到邱銀田家，我離開現場
      之後，發現左手那一把槍，沒有擊發的一把槍的彈夾掉了」云云，無非為粉飾
      案發後許源財身上被查獲一個彈夾及八個子彈之事實而已，另又於本院調查中
      辯稱：伊沒有拿彈夾、子彈給許源財，伊不知道為何在許源財身上搜到一個彈
      夾及八個子彈云云，許源財亦附和其詞，均圖卸責，要無可採。
  ２、黃義仁持槍在一樓恐嚇蔡佩君並在一樓開一槍時，許源財在場並知情參與：
    (1)共犯許源財被警查獲時，在其身上搜得黃義仁所有ＤＦ－五一九一號自小客車
      鑰匙，應警訊時供稱：是伊與黃義仁到達案發地時，黃義仁要伊將車停好，所
      以鑰匙會在其身上等語（見八十八年偵字第一五二九號卷第四頁），又據被害
      人蔡佩君於偵查中指稱：伊去台北載小孩回去，正在停車尚未停妥，黃義仁上
      車來拿槍抵著伊，是白色手槍，叫伊下車，由被告黃義仁叫許源財把鐵門關上
      ，許源財站在車門外，先踢伊的車門好幾下，並罵三字經。當時許源財手尚未
      拿槍，但伊下車後，向黃義仁要了一枝一樣的槍，黃義仁叫伊打電話叫邱銀田
      下來，但電話收不到訊號，被告黃義仁非常生氣，認為伊在騙他，責問伊為何
      會找不到先生邱銀田。被告黃義仁就朝冰箱開了一槍示威等語（見偵字第一五
      二九號卷第五十頁、本院上訴卷第一宗第三二五頁），又於本院履勘現場時證
      稱：伊用遙控器打開鐵門的，鐵門打開後，車子已進入一半，黃義仁用手打開
      伊車子駕駛座的右前車門，當時伊不認識黃義仁，黃義仁就馬上坐進來，並從
      衣服內拿出槍，一手一支槍，雙手抱住腰就直接拿出來，二支槍都指著伊說把
      車子停好，許源財就去關鐵門，黃義仁打開車門時並進車內，許源財他就站在
      右前車門那裏，之後黃義仁叫我下車，我就下車，黃義仁也緊接著下車，許源
      財還站在右前處那裏，黃義仁就叫許源財把鐵門關下，因為我不認識黃義仁，
      黃義仁上車時，伊有跟黃義仁說：「你是不是要錢，我就給你錢，不要對我怎
      樣」，但黃義仁只要我把車停好，並下車：：黃義仁問邱銀田在不在，伊說不
      在，許源財就開三字經，並要伊把邱銀田找出來，要不然就試試看，許源財
      並用腳踢伊開回來的車子，並一直在三字經，要伊把邱銀田找出來，這時黃
      義仁接腔說：「沒有把邱銀田找出來，就沒有人，一個一個可以出去這個門」
      ，當時許源財是有酒意，但是行動很穩，不會顛顛倒倒，而且講話流利順暢，
      緊接黃義仁就叫伊打電話連絡伊先生，電話連絡不上，伊要黃義仁明天再來，
      黃義仁就很生氣，就朝冰箱開一槍，伊沒有想到黃義仁真的開槍，伊嚇了一跳
      等語（見本院九十年九月十日勘驗筆錄），可見黃義仁駕駛所有ＤＦ－五一九
      一號自小客車抵邱銀田住處時，即將鑰匙交由許源財停車，黃義仁持槍入車抵
      住蔡佩君命將車開入屋內停妥，許源財停車後入屋，還站在右前車門處，並依
      黃義仁指示關下鐵門，待蔡佩君回稱邱銀田不在時，許源財以三字經開罵，並
      要蔡佩君把邱銀田找出來，要不然就試試看相恫嚇，且用腳踢車子，又一直
      三字經，以狀聲勢，黃義仁亦接著出言恐嚇蔡佩君，嗣蔡佩君佯稱邱銀田無法
      聯絡時，乃站立持槍朝客廳內冰箱射擊一發，意在恐嚇並壓制蔡佩君，二人對
      於上開行為顯有犯意聯絡及行為分擔。
    (2)黃義仁駕駛所有ＤＦ－五一九一號自小客車抵邱銀田住處時，即將鑰匙交由許
      源財停車，黃義仁即持槍入車抵住蔡珮君，業如前述。雖被告黃義仁於本院調
      查中供稱：許源財看見邱銀田倒下去時：：當時車子鑰匙掛在伊身上，伊就取
      下拿給許源財，許源財就下樓去，伊並要許源財到車上等伊云云（見本院上訴
      卷第一宗第三一○頁），核與共同被告許源財被警查獲時應警局初訊之供詞不
      合，徵諸證人蔡珮君於本院履勘現場時證稱：「（許源財要走之前，跟黃義仁
      之對話內容？）黃義仁有叫許源財去看邱銀田死了沒，其他的對話，或是要鑰
      匙的對話，我都沒有聽到。」（見本院九十年九月十日勘驗筆錄），於本院審
      理中亦供稱：「（許源財何時離開的？）在樓梯間槍響，邱銀田倒地，許源財
      就離開了」等語（見本院上訴卷第二宗第二八六頁），若在三樓樓梯間槍響邱
      銀田中槍後，許源財欲離開現場之際，黃義仁有將車子鑰匙交許源財，並要許
      源財到車上等候之對話，僅一牆之隔之蔡珮君豈有只聽到黃義仁有叫許源財去
      看邱銀田死了沒之理，黃義仁上開所供，應非可採。
  ３、許源財索槍並與黃義仁持槍共同強押蔡佩君上樓尋找邱銀田（妨害行動自由）
      ：
    (1)許源財與黃義仁共同強押蔡佩君上樓前向黃義仁索槍持用：
      Ａ許源財被查獲時，為警在其身上搜出裝有子彈八發之彈夾一個，有扣押物品
        清單乙只足憑，該裝有子彈八發之彈夾一個係被告黃義仁在由竹南前往新竹
        市之車內所交付，已見前述。另被告黃義仁於偵查中供稱：「原本許源財有
        帶一支槍去邱銀田家，後來我開了槍，許源財就將他帶的槍拿給我，這支槍
        是我下車時拿給許源財的」等語（見偵字第七七○七號卷第四十九頁反面）
        ，核與被害人蔡佩君於偵查中指稱：「我去台北載小孩回去，正在停車尚未
        停妥，黃義仁上車來拿槍抵著我，是白色手槍，叫我下車，把鐵門關好，許
        源財站在車門外，當時他手尚未拿槍，但我下車後，他向黃義仁要了一枝一
        樣的槍（按當時滑套未經更換，均為銀白色）」等語（見偵字第一五二九號
        卷第五十頁），被害人邱銀田於警訊時稱：「我與我朋友葉銀龍在客廳泡茶
        ，突然聽到樓下砰一聲，便覺得怪異，正當要下樓察看時，在二、三樓梯間
        ，發現我太太蔡佩君被二名男人，每人『各持一把槍』押我太太上樓」等語
        （見偵字第一五二九號卷第七頁），互核相符，復參諸警方自被告許源財身
        上有搜得一個彈夾及八個子彈等情以觀（被告黃義仁自承該彈夾、子彈均為
        其所有，見原審卷第一八九頁），亦可合理推論被告黃義仁曾將手槍交付予
        被告許源財，否則被告許源財徒持不能單獨使用之彈夾及子彈何用？況據被
        告黃義仁所稱：邱銀田和何水源要找小弟對付伊，伊乃（攜帶槍彈）偕被告
        許源財去找邱銀田等情，其攜帶槍彈無非預料此行危險萬分，是被告黃義仁
        既邀同被告許源財前往，為顧及被告許源財之安全，豈有不提供其手槍藉以
        防身之理？足證被告黃義仁於被害人蔡佩君下車後向被告黃義仁索槍，而被
        告黃義仁即將改造手槍一支及裝有子彈八發之彈夾一個（黃義仁所攜二支手
        槍各有裝填八發子彈之彈夾一個）交付許源財，以供共同作案之用，堪可認
        定。
      Ｂ至於蔡珮君於本院履勘現場時證稱：伊轉身面向樓梯口要走向樓梯時，黃義
        仁在伊後面，許源財在黃義仁後面，許源財就向黃說「一支給我」，我沒有
        轉頭看等語（見本院九十年九月十日勘驗筆錄），認許源財向黃義仁索取之
        時點係在押其上樓之際，而非其下車時，與前開供述互異。查蔡珮君於本院
        履勘現場時，距案發時已達二年餘，記憶難免模糊，其於偵查中之證述距案
        發時間接近，記憶最新，且與黃義仁於偵查中之供述相符，應屬可採。
    (2)黃義仁以槍抵住蔡佩君要脅蔡佩君帶領渠等上樓尋找邱銀田：
      Ａ被告黃義仁等為尋找邱銀田解決債務糾紛，乃以槍抵住蔡佩君，要脅蔡佩君
        帶領渠等上樓尋找邱銀田，此觀被害人邱銀田於警訊時稱：「我與我朋友葉
        銀龍在客廳泡茶，突然聽到樓下砰一聲，便覺得怪異，正當要下樓察看時，
        在二、三樓梯間，發現我太太蔡佩君被二名男人，每人『各持一把槍』押我
        太太上樓」等語（見偵字第一五二九號卷第七頁）；被害人蔡佩君於偵查中
        則指稱：「黃義仁、許源財便押著我上樓」等語（見偵字第一五二九號卷第
        九頁反面），另於本院履勘現場時證稱：「黃義仁有聽到樓上有走動的聲音
        ，黃義仁就說樓上有聲音，要我帶他們上去，我本來坐在雙人坐沙發的旁邊
        椅子處，面對大門的右手邊，然後我起身要上樓，我轉身面向樓梯口要走向
        樓梯口時，黃義仁在我後面，許源財在黃義仁後面：：上樓時我確定黃義仁
        在我後面，用槍頂著我的腰背部。」等語自明（見本院九十年九月十日勘驗
        筆錄），被告黃義仁、許源財二人強押被害人蔡佩君上樓，而被告黃義仁及
        同案被告許源財當時亦持有槍、彈，其等持續妨害蔡珮君之行動自由，至為
        灼然。
      Ｂ上樓順序之確認：被告黃義仁惱於蔡珮君之欺騙，即朝一樓冰箱側面射擊一
        槍，以槍抵住蔡佩君腰部要脅蔡佩君帶領其等上樓尋找邱銀田，被告許源財
        、黃義仁二人即共同持槍強押蔡佩君前往三樓，由蔡佩君在前、黃義仁居中
        、許源財最後之順序，依次自一樓走向三樓，業據證人蔡珮君證實在卷。雖
        被告黃義仁於本院審理中辯稱：要上樓時，許源財擋在伊前面，蔡佩君先上
        去，許源財在中間，伊隨後才上去的云云（見本院卷一第三０九頁、本院卷
        二第二八五頁），惟蔡珮君於本院履勘現場時復確切證稱：「黃義仁就說樓
        上有聲音，要我帶他們上去，我本來坐在雙人坐沙發的旁邊椅子處，面對大
        門的右手邊，然後我起身要上樓，我轉身面向樓梯口要走向樓梯口時，黃在
        我後面，許源財在黃義仁後面：：上樓時我確定黃義仁在我後面，用槍頂著
        我的腰背部，一直到二、三樓的轉折處，看到我先生邱銀田及小孩子，我走
        在前面，黃義仁在轉折處上約第三階向前移動，約到四、五階與我平行的位
        置。」（見本院九十年九月十日勘驗筆錄），核與被害人邱銀田於本院現場
        重建履勘時所證：「我原來與葉銀龍在三樓客廳泡茶聊，因為我在樓上有聽
        到樓下有疑似槍聲，我就由客房起身走到樓梯口要下樓看看，就看到我太太
        蔡佩君、黃義仁蔡佩君、黃義仁、許源財從樓梯上來，正要從二、三樓轉折
        處上三樓，然後黃義仁向前移動與蔡佩君平行：：許源財在黃義仁的後面。
        」等語相吻合（見本院九十年九月十日勘驗筆錄），則黃義仁、許源財從樓
        梯上來，正要從二、三樓轉折處上三樓，黃義仁向前移動即與蔡佩君平行，
        此時許源財仍在黃義仁之後面，可見原上樓之順序，自以蔡佩君在前、黃義
        仁居中、許源財最後為可採。黃義仁為當事者且基於主導地位，又以持槍挾
        持蔡佩君之方法欲尋找邱銀田，自以槍頂著蔡佩君腰背部，不容蔡佩君脫離
        視線及掌握為必要，所辯上樓順序為蔡佩君先上去，許源財在中間，伊隨後
        才上去乙節，顯非可採。
  ４、黃義仁在三樓樓梯間對邱銀田開槍與許源財之行為分擔：
    (1)被害人邱銀田於前開時地，遭被告黃義仁所持之槍枝射擊，其中一發子彈自被
      害人邱銀田後頸穿透右耳後及右耳，致被害人邱銀田該部位受有直徑約一公分
      槍傷，邱銀田中彈倒地後，被告便向許源財問「邱銀田死了？」許源財俯看後
      答稱：「死了、死了」，被告未再射擊之事實，已如前述共犯許源財在偵查中
      復供稱：到三樓，黃義仁與邱銀田發生口角，黃義仁就拿槍射邱銀田（八十八
      年度偵字第一五二九號偵查卷第三十二頁正、反面），是以被告黃義仁顯係到
      該地三樓後，與被害人邱銀田交談後，即持槍射擊被害人邱銀田，則黃義仁邀
      同許源財前往案發地點尋找邱銀田之本意，著實彰彰明甚。再者，案發後於三
      樓樓梯間發現彈殼三枚，分別於三樓房間內衣櫥下緣 (貫穿壁櫥射入房間衣櫥
      )、三樓廚房 (邱父拾獲丟棄)及三樓樓梯間地面各一枚已擊發彈頭，詳如附表
      二現場彈著示意編號二、、三、四所示，亦即由二樓上三樓樓梯正前方房間隔
      牆牆壁之磁磚及其上木質壁櫥（廁所前右側牆面）發現有編號三（即附表二編
      號三）、編號四（即附表二編號四）、編號五（即附表二編號二）等可疑彈著
      點，亦見前述，經現場進行彈道重建，研判被告黃義仁當時應係位於上三樓之
      樓梯，朝向隔牆壁櫥及磁磚射擊，而被告黃義仁所擊發之子彈（編號三或編號
      四之彈頭），正與邱銀田所受槍傷之情形相符。由是，被告黃義仁持槍射擊邱
      銀田等情，至臻明確。查黃義仁位於上三樓之樓梯，朝向站立樓梯口之邱銀田
      射擊三發，猶見其殺意甚堅，時許源財始終在場，而位於上三樓樓梯之黃義仁
      後面，視線及目標受阻，自無同時開槍射擊之機會，尚不得以許源財持有被告
      黃義仁所交付之手槍一把，卻未向被害人邱銀田開槍，而認其與被告黃義仁間
      無殺人之犯意聯絡。觀諸許源財在一樓時向被告黃義仁索槍，並與被告黃義仁
      共同強押被害人蔡佩君上三樓，其目的無非尋找被害人邱銀田並加以殺害，復
      於邱銀田中槍倒地後，自往三樓樓梯（射殺邱銀田位置區域）上三樓樓梯間（
      邱銀田中槍倒地位置）檢視確認邱銀田是否死亡後始行離去（詳下述），益證
      許源財與黃義仁二人間，非僅具有殺害邱銀田之犯意，其間犯意更應有所聯絡
      ，故許源財縱未實際開槍，而推由被告黃義仁開槍殺害被害人邱銀田，綜觀案
      發時之情節，要難以其並未實際開槍，遽論被告許源財非殺人罪之共犯。
    (2)許源財於邱銀田遭槍殺倒地後之動作印證：被害人邱銀田於前開時地，遭被告
      黃義仁所持之槍枝射擊，其中一發子彈自被害人邱銀田後頸穿透右耳後及右耳
      ，致被害人邱銀田該部位受有直徑約一公分槍傷，邱銀田中彈倒地後，被告黃
      義仁便向許源財問「邱銀田死了？」許源財俯看後答稱：「死了、死了」，黃
      義仁、許源財因誤認邱銀田已死亡，致被告未再射擊之事實，業據證人即被害
      人邱銀田、蔡佩君在偵審中證述明確，復有診斷證明書一紙及急診病歷乙份在
      卷可稽，邱銀田復於現場重建勘驗時證稱：「（槍傷部份？）從我的後頸（入
      口）部穿透耳後到右耳（出口），我倒地後身體捲軀，頭朝所，我還有知覺
      ，我有聽到我血流出的聲音，還有聽到黃義仁叫許源財過來看看我死了沒，許
      源財有用手摸我鼻子，我就暫時停止呼吸。」等語（見本院九十年九月十日勘
      驗筆錄），許源財認邱銀田死亡後，即將所持有之上開改造手槍交還予黃義仁
      （惟黃義仁在前往邱銀田上開處所途中所交付與許源財之彈匣一個及子彈八發
      並未一同交還與黃義仁）並迅速離去，亦據被告黃義仁於警局初訊時供承在卷
      （見八十八年度偵字第七七０七號卷第四十九頁反面），足知被害人邱銀田中
      彈倒地後，被告黃義仁、許源財上三樓樓梯間先確認被害人邱銀田已死亡（實
      出於誤認），許源財認目的已達，乃將所持有之上開改造手槍交還予黃義仁後
      始行離開現場，至明。
    (3)被告黃義仁辯稱於前揭時地到被害人邱銀田住處三樓，因許源財要出手毆打被
      害人邱銀田，被害人邱銀田要還手，他即以持槍之手背毆打被害人邱銀田之臉
      部以制止被害人邱銀田之還擊，惟該手槍內之子彈突然射出，是跳彈擊中被害
      人邱銀田，並非故意射擊被害人邱銀田云云，許源財於另案審理中亦矢口否認
      有與黃義仁共謀殺害邱銀田情事，辯稱：當時伊酒後，並不知黃義仁前往邱銀
      田住處之目的，其後黃義仁誤扣板機，子彈打到牆壁，反射打到邱銀田，為伊
      始料未及，伊即迅速離開現場云云。惟查：如前所論，被害人邱銀田頭部之槍
      傷，經現場度量和彈道重建後顯示，並非在其背靠牆壁時，因子彈射擊牆壁後
      ，跳彈間接射入後頸部所致，而係被害人於三樓樓梯口向右後方轉身移動身體
      時，子彈由二樓往三樓梯階的方向，從後頸部左下方往右耳下方的路徑侵入身
      體所致，有彈道重建報告及臺大醫院「法醫案例諮詢回覆書」附卷足考。且據
      被害人邱銀田於本院履勘現場時證稱：「（你有出拳揮手打許源財，並用左手
      把許源財撥開，黃義仁才用槍柄把你掃到？）不可能，許源財在黃義仁的後面
      。」等語（見本院九十年九月十日勘驗筆錄），許源財與被害人邱銀田顯無在
      三樓樓梯間扭打事實，被告黃義仁所辯：邱銀田出拳揮手打許源財，伊以持槍
      之右手背摑打邱某臉頰之際觸動板機，擊發手槍，以致跳彈造成邱某受有槍傷
      ，及許源財所稱：黃義仁誤扣板機，子彈打到牆壁，反射打到邱銀田之說法，
      非僅與前開「法醫案例諮詢回覆書」所載法醫學鑑定意見不符，更與前開「彈
      道」重建研判之當時狀況顯有未合，所辯被害人邱銀田所受槍傷係跳彈射入所
      致，其無殺害邱某之犯意，純係誤傷云云，為卸責之詞，顯無可採。
    (4)共犯許源財在偵查中供稱：「到三樓，黃義仁與邱銀田發生口角，黃就拿槍射
      邱，他開了第一槍，我就怕出事，就往下走」（八十八年度偵字第一五二九號
      偵查卷第三十二頁正、反面），黃義仁於本院審理中亦附和稱：「在樓梯間槍
      響，邱銀田倒地，許源財就離開了」等語（見本院上訴卷第二宗第二八六頁）
      ，惟黃義仁係由二樓往三樓梯階的方向持槍對邱銀田射擊三發，復於邱銀田中
      槍倒地後，自往三樓樓梯（射殺邱銀田位置區域）上三樓樓梯間（邱銀田中槍
      倒地位置）檢視確認邱銀田是否死亡後始行離去等事實，均見前述，足證共犯
      許源財所稱黃義仁開了「第一槍」，伊怕出事，就往下走云云，顯係避卸之詞
      ，要無足採。另被告黃義仁於本院調查中供稱：「許源財看見邱銀田倒下去時
      ，許源財就說糟了、糟了（台語），當時車子鑰持掛在我身上，我就拿下來，
      拿給許源財，許源財就下樓去，我並要許源財到車上等我」（見本院上訴卷第
      一宗第三一○頁），又稱：「邱銀田倒地後，許源財說死了、死了，沒有去查
      看，他問我說要怎麼辦，我就拿我的車鑰匙一串拿給許源財，叫他到我車上等
      ，就走了。」云云（第二宗第一六０頁）。惟：黃義仁駕駛所有ＤＦ－五一
      九一號自小客車抵邱銀田住處時，即將鑰匙交由許源財停車，黃義仁即持槍入
      車抵住蔡珮君，業如前述，黃義仁所稱該鑰匙係邱銀田中槍倒地後交付許源財
      云云，顯非事實；被害人邱銀田於現場重建勘驗時證稱：伊倒地後身體捲軀
      ，頭朝所，還有知覺，有聽到伊血流出的聲音，還有聽到黃義仁叫許源財過
      來看看伊死了沒，許源財有用手摸伊鼻子，伊就暫時停止呼吸等語明確（見本
      院九十年九月十日勘驗筆錄），黃義仁所稱邱銀田倒地後，許源財說死了、死
      了，沒有去查看云云，亦與事實不符；閩南語「死了、死了」（或「死囉、
      死囉」、「死啦、死啦」）一詞固可解譯為「糟了、糟了」，表示事出突然，
      非當初所料而驚慌失措之涵義，本案中，許源財於被害人邱銀田中槍倒地後，
      如僅以閩南語稱「死了、死了」（或「死囉、死囉」、「死啦、死啦」）一語
      ，自有上開涵義之可能，惟：許源財稱「死了、死了」一語之涵義，應綜觀全
      部事實，始能了解其真意，不容斷章取義，查許源財之所以稱「死了、死了」
      一語，乃於被害人邱銀田中槍倒地後應黃義仁指示查看是否已死亡（即黃義仁
      稱「死了沒？」），經許源財俯視並用手摸邱銀田鼻子檢視確認邱銀田死亡後
      （實為誤認），始回稱「死了、死了」，分據被害人邱銀田、蔡珮君證實在卷
      ，則許源財稱「死了、死了」一語，應係其就邱銀田是否已死亡之認定，而非
      可解讀為閩南語「糟了、糟了」之心理作用（反應），被告黃義仁及許源財所
      辯：許源財於被害人邱銀田中槍倒地後源財說「死了、死了」即閩南語「糟了
      、糟了」，進而認許源財無殺人之犯意聯絡，洵非可採。
  ５、共同被告許源財離開現場後之情況：
    (1)許源財認邱銀田死亡後，認目的已達，即將所持有之上開改造手槍交還予黃義
      仁（惟黃義仁在前往邱銀田上開處所途中所交付與許源財之彈匣一個及子彈八
      發並未一同交還與黃義仁）並迅速離去，業見前述，另據證人邱春吉於本院調
      查時證稱：「我是在一樓看到許源財正要出大門時，許源財與我側身而過，我
      看到許源財臉上紅紅的，但走路很穩，我當時沒有注意他有無拿槍枝，我還問
      許源財不來泡茶就要走了，結果許源財沒有講話人就走出去了」等語（見本院
      卷（三）重建製有扣押清冊足憑現場鑑定筆錄），足見住於對面街之邱銀田父
      邱春吉聞聲趕來查看，於進入一樓後，正遇見自三樓下來之許源財，二人並擦
      身而過，邱春吉當時因尚不知發生何事（黃義仁尚未對葉銀龍開槍），致讓許
      源財離開等情，應屬真實，而被告許源財於下樓出門後並未開車即步行離開。
    (2)另自許源財為警查獲情形觀察，證人即警員吳相賓在本院調查時供稱：「是在
      新竹市埔前里牛埔北路及祥園街抓到許源財，當時許源財在右側要扳開小貨車
      棚架的動作，他們二人覺得很奇怪，當時源財身上有酒味，但是還可以走路」
      等語，並於許源財身上搜到身分證件及有搜到一個彈夾及八個子彈（按另有汽
      車鑰匙），製有扣押清冊足憑。本院調查中，被告黃義仁及許源財始終以原審
      八十九年三月三十一日下午二十三十分訊問筆錄第三頁所載：「法官問：（彈
      殼是誰交給你的？）證人陳道明答：小隊長交給我的，彈夾與八顆子彈是我在
      （按指黃義仁自小客車）車上查到的。」之內容，矢口否認黃義仁有交付一個
      彈夾及八個子彈之事實，許源財於本院調查中更辯稱：「（有在你身上搜到身
      分證件及有搜到一個彈夾及八個子彈有何意見？）我在三分局醒過來之後，警
      察說從我身上搜到身分證件及一個彈夾及八個子彈，但我身上原來就沒有這些
      東西，我不知道我有無向被告黃義仁要一個彈夾及八個子彈的事」云云（見本
      院上訴卷第二宗第一五三頁）。然證人即承辦警員陳道明證稱：上開筆錄所載
      非其證述內容等語，經本院勘驗原審錄音帶後，該筆錄正確內容為「（彈殼是
      誰交給你的？）小隊長交給我的。彈夾與八顆子彈是我在許源財身上查到的；
      其他三顆是在車上查到的，不是我查到的」等語，製有勘驗筆錄乙份足憑，足
      證彈夾與八顆子彈確自被告許源財身上查獲，故被告許源財攜帶彈夾及八顆子
      彈離開現場後，即為警所查獲，至為明確。
  ６、共同被告許源財與被告黃義仁之犯意聯絡範圍：
      許源財明知被告黃義仁攜有槍彈，仍隨同被告黃義仁前往邱銀田住處，則許源
      財自接受邀約時起，與黃義仁共同未經許可持有該具有殺傷力之上開槍彈；黃
      義仁駕駛所有ＤＦ－五一九一號自小客車抵邱銀田住處時，即將鑰匙交由許源
      財停車，黃義仁持槍入車抵住蔡佩君命將車開入屋內停妥，許源財停車後入屋
      ，還站在右前車門處，並依黃義仁指示關下鐵門，待蔡佩君回稱邱銀田不在時
      ，許源財以三字經開罵，並要蔡佩君把邱銀田找出來，要不然就試試看相恫嚇
      ，且用腳踢車子，又一直三字經，以壯聲勢，黃義仁亦接著出言恐嚇蔡佩君
      ，嗣蔡佩君佯稱邱銀田無法聯絡時，乃站立持槍朝客廳內冰箱射擊一發，意在
      恐嚇並壓制蔡佩君，二人對於上開行為顯有犯意聯絡及行為分擔；被告黃義仁
      於被害人蔡佩君下車後向被告黃義仁索槍，而被告黃義仁即將改造手槍一支及
      裝有子彈八發之彈夾一個（黃義仁所攜二支手槍各有裝填八發子彈之彈夾一個
      ）交付許源財，以供共同作案之用。被告黃義仁等為尋找邱銀田解決債務糾紛
      ，乃以槍抵住蔡佩君，要脅蔡佩君帶領渠等上樓尋找邱銀田，被告黃義仁、許
      源財二人強押被害人蔡佩君上樓，而被告黃義仁及同案被告許源財當時亦持有
      槍、彈，其等持續妨害蔡珮君之行動自由。許源財在一樓時向被告黃義仁索槍
      ，並與被告黃義仁共同強押被害人蔡佩君上三樓，其目的無非尋找被害人邱銀
      田並加以殺害，復於邱銀田中槍倒地後，自往三樓樓梯（射殺邱銀田位置區域
      ）上三樓樓梯間（邱銀田中槍倒地位置）檢視確認邱銀田是否死亡，確認被害
      人邱銀田已死亡（實出於誤認），許源財認目的已達，乃將所持有之上開改造
      手槍交還予黃義仁後始行離去，益證許源財與黃義仁二人間，非僅具有殺害邱
      銀田之犯意，其間犯意更應有所聯絡，故許源財縱未實際開槍，而推由被告黃
      義仁開槍殺害被害人邱銀田，綜觀案發時之情節，要難以其並未實際開槍，遽
      論被告許源財非殺害邱銀田（未生死亡結果）之共犯。綜上所述，共同被告許
      源財與被告黃義仁之犯意聯絡僅以上開未經許可持有改造四五手槍二枝、改造
      子彈三十五發等違反槍砲彈藥刀械管制條例案件、妨害自由、恐嚇及殺害邱銀
      田（未生死亡結果）為範圍（至於共同被告許源財受邀約前，黃義仁所犯未經
      許可製造、持有槍彈及案發後黃義仁買受持有改造子彈部分，均屬黃義仁單獨
      所為），而殺害邱銀田後，許源財即行離去而停止與黃義仁之犯意聯絡，則自
      許源財離去現場後，被告黃義仁殺害葉銀龍、蔡珮君及強制、恐嚇邱春吉等人
      ，亦屬黃義仁單獨所為，非在犯意聯絡範圍，自明。
  ７、對共同被告許源財其他辯解之判斷及有利證據不足採之理由：
    (1)共同被告許源財刑求抗辯之判斷：
      證人許源財於本院調查中供稱：「我只記得我在警局被打的一蹋糊塗」（見本
      院上訴卷第二宗第一五五頁）、「（你有無說過查獲時所持有內含子彈八顆之
      彈夾，是被告黃義仁再由竹南前往新竹市內交付給你的？）這是警察刑求逼我
      ，叫我這樣講的」、「（你在檢察官處，也是做上述陳述？）我有這樣講，不
      然警察要借提我」、「我有被刑求，有人證，但不敢作證」云云（見本院上訴
      卷第二宗第一五五頁、第一五六頁、第一六○頁）。惟證人吳相賓、陳道明、
      鄭進良均否認曾對被告許源財刑求（見本院上訴卷第二宗第一二九頁、第一五
      九頁、第一七八頁）。此外，並查無警察刑求取供之實據，自難僅憑被告片面
      之詞，遽謂被告許源財曾遭刑求而否定其證言之憑信性。
    (2)共同被告許源財之精神狀況及酒醉程度：
    Ａ許源財於本院調查中供稱：「（當時你是搭被告黃義仁的車子到現場？被告黃
      義仁的車輛鑰匙為何在你身上？）我是坐被告黃義仁的車子到現場的，但被告
      黃義仁的車輛鑰匙為何在我身上，我不知道，我是否有開車，我已沒有印象，
      當時我喝醉了，我也不可能開車」、「（你去邱銀田家，有無拿槍？）我沒有
      印象，我當時酒醉的很厲害」、「（在現場有無向被告黃義仁要一把槍？）我
      沒有那個印象，我不記得了」、「（你與被告黃義仁一起押蔡佩君上樓？）我
      不知道」、「（如何被抓到的？）不知道」、「（在邱銀田家下樓時碰到何人
      ？）已沒有印象」、「（現場發生的事情？）都沒有印象」、「（你當時醉的
      很糊塗，係如何上三樓？）我也不知道，我大概是扶手樓梯上去的」、「（在
      何情況下離開現場？）在我印象中，聽到一聲巨響，還有看見一個人倒下來，
      其他的事我就想不起來了，其他我就沒有印象了，我為何在警察局我也不知道
      ，我醒來就在警察局」、「（對證人吳相賓在本院所供述是在新竹市埔前里牛
      埔北路及祥園街抓到許源財你的，當時許源財你在右側要扳開小貨車棚架的動
      作，他們二人覺得很奇怪，當時許源財你身上有酒味，但是還可以走路有何意
      見？提示並告以要旨）這個我不知道。我跟被告黃義仁在竹南喝酒，再到邱銀
      田家裡，在我印象中，有聽到一聲巨響，還有看見一個人倒下來，其他的事我
      就想不起來了」云云（見本院上訴卷第二宗第一五三頁至第一五七頁）。被告
      許源財前開供述，無非以其醉酒為由，企圖卸免刑責。
    Ｂ然據證人蔡珮君於本院履勘現場時證稱：當時許源財是有酒意，但是行動很穩
      ，不會顛顛倒倒，而且講話流利順暢（見本院九十年九月十日勘驗筆錄），另
      證人邱春吉於本院調查時證稱：「我是在一樓看到許源財正要出大門時，許源
      財與我側身而過，我看到許源財臉上紅紅的，但走路很穩」等語（見本院上訴
      卷第三宗重建現場鑑定筆錄），足見被告許源財之意識清楚，精神狀況尚稱良
      好；又自許源財為警查獲情形觀察，證人即警員吳相賓在本院調查時供稱：「
      是在新竹市埔前里牛埔北路及祥園街抓到許源財，當時許源財在右側要扳開小
      貨車棚架的動作，他們二人覺得很奇怪，當時源財身上有酒味，但是還可以走
      路」等語，亦足見被告許源財之精神狀況良好；再自檢察官訊問其案發當時之
      情形，被告許源財記述明確等情以觀，足認其親身經歷且確記案發當時之情形
      ，並非出於憑空想像所編織之酒話。因此，被告辯稱：伊酒醉，又稱：「（檢
      察官問你案發的事情？為何說得那麼清楚？是我講的，我當時的心態，是要跟
      被害人辯解」云云（見本院上訴卷第二宗第一五三頁至第一五七頁），應非可
      採。
（五）被告黃義仁強制邱春吉、強制林梅雀、邱混照之事證：
  １‧邱春吉部分：
      被告於持槍殺害被害人葉銀龍後，與趕赴現場之邱春吉在三樓走道上擦身而過
      ，邱春吉眼見到邱銀田及葉銀龍遭槍殺，便轉身與黃義仁發生拉扯，並一面叫
      喊報警，黃義仁遂站在往四樓樓梯之第一階處，持槍恐嚇邱春吉放手否則開槍
      等情，業據被告供承在卷，核與證人邱春吉證述之主要情節相符，應認屬實。
      被告黃義仁雖於本院調查中辯稱：伊沒有與邱春吉發生爭執，伊要下樓時，邱
      春吉要下樓，伊要讓邱春吉過，但邱春吉先抓伊倆臂，伊就叫邱春吉放手，剛
      好伊的手舉起來時，槍也舉起來，邱春吉看到槍就怕了，所以邱春吉就自已放
      手云云。惟被告黃義仁於本院調查中亦供承：伊要從三樓到四樓的樓梯階樓梯
      上，碰到邱春吉：：伊說「歐吉桑，我剛殺人，請放手否則我會再開槍」等情
      （見本院上訴卷第一宗第三二九頁），足認邱春吉係因被告之恐嚇始行放手不
      敢報警無訛，所辯避重就輕，無非卸責，不足採信。至於邱春吉指稱：被告黃
      義仁有持槍殺伊之犯意云云，然查：被告黃義仁碰到邱春吉時，手持二枝改造
      手槍，若被告黃義仁確有殺害邱春吉之意思，即可當場持槍殺害之，而未開槍
      射擊，由此足認被告黃義仁並無殺害邱春吉之犯意，而僅止於恐嚇邱春吉之安
      全，令其心生畏懼而不能追趕而已。
  ２‧林梅雀、邱混照部分：
      被告黃義仁於甫下一樓時，見到邱春吉之妻林梅雀在鐵門外、小兒子邱混照在
      鐵門內，遂以持上開手槍指向林梅雀、邱混照，命渠等不得報警並令渠等進入
      上開處所屋內後，不然就要開槍，致林梅雀、邱混照心生畏懼不得不依言進入
      屋內，並由邱混照隨即將鐵門關上，而行無義務之事，黃義仁於渠等進入屋內
      並關上鐵門後揚長離去之事實，業據證人即被害人林梅雀、邱混照證述明確，
      被告黃義仁於本院調查中亦供承伊要他們進去把門關鐵門關下來，並稱拿槍指
      著林梅雀、邱混照，是要防止他們報警的等語，互核亦屬相符，堪認為真實。
      被告黃義仁雖於本院調查中辯稱：伊沒有叫他們不得報警云云，意在卸責，應
      無可採。
（六）對被告黃義仁其餘辯解之判斷：
  １‧酒醉致精神耗弱之辯詞：被告黃義仁於本院調查中供稱：「（當時你精神狀如
      何？）還清楚」（見本院上訴卷第二宗第二一七頁），徵諸證人蔡佩君於本院
      調查時供稱：「（從被告黃義仁從門口到你家到開槍到出去的精神狀狀態如何
      ？）黃義仁他們二人都有喝酒，但被告黃義仁走路還很穩，講話也很流利，還
      能走出去，但感覺上許源財喝的酒比較多」（見本院上訴卷第一宗第三二六頁
      、第三二七頁），又稱：許源財與黃義仁都有喝酒，但是都沒有醉等語（八十
      九年九月十八日勘驗筆錄），足徵被告黃義仁當時並未因喝酒而陷於心神喪失
      或精神耗弱之狀態。
  ２‧黑色皮包僅能容納二支槍之辯解：被告黃義仁雖辯稱：裝槍之黑色皮包僅能容
      納二支槍云云，藉以證明伊不可能帶三支槍赴邱銀田家，而該第三枝槍係取自
      被其槍擊之葉銀龍。經本院勘驗裝槍之黑色皮包，確僅能容納二支槍等情屬實
      ，有勘驗筆錄可憑，足證被告黃義仁辯稱：伊僅帶二支槍赴邱銀田家堪信為真
      。然被告黃義仁赴邱銀田家時攜帶二支槍等情，並不足以證明其離去時係攜走
      三支槍，且無任何積極證據足以證明被告所稱葉銀龍攜有槍枝且對其射擊之情
      事，本院自無從認定案發當時確有第三支槍之存在。況據被告黃義仁所言，伊
      曾改造過三支手槍，洽與其逃亡台中時所攜帶之手槍數量相同；若被告黃義仁
      確自案發現場又取走一支槍，連同先前改造之三支槍，被告黃義仁豈非擁有四
      支槍？核與卷證資料相齟齬，實無可採。
三、綜上所述，被告黃仁義所辯其無殺死被害人邱銀田之犯罪故意，而係跳彈射入所
    致，及持槍殺害被害人邱銀田為許源財，槍擊葉銀龍係誤殺、基於正當防衛，並
    無對蔡珮君射擊各節，純屬畏罪卸責之詞，不足採信。事證明確，被告黃義仁如
    事實欄所示之殺人及妨害自由等犯行，均堪認定。
四、論罪：
（一）妨害蔡珮君行動自由部分：
      刑法第三百零二條之妨害自由罪，原包括私行拘禁或以其他非法方法剝奪人之
      行動自由而言，所謂非法方法，當包括強暴、脅迫等情事在內。故於私行拘禁
      或以其他非法方法剝奪人之行動過程中，有對被害人施加恐嚇行為，自屬包含
      於妨害行動自由之同一意念之中，縱其所為，合於刑法第三百零五條恐嚇危害
      安全罪之要件，仍應視為剝奪行動自由之部分行為（最高法院八十五年度台上
      字第五七三六號判例參照）。被告黃義仁、許源財以持槍抵住、恐嚇及開槍示
      警之方法，剝奪蔡佩君之行動自由，強押蔡佩君前往三樓去找邱銀田，被告於
      妨害自由行為繼續中實施恐嚇，自屬包含於妨害周女行動自由之同一意念之中
      。縱其所為，合於刑法第三百零五條恐嚇危害安全之情形，仍應視為剝奪行動
      自由之部分行為，不另論罪。此部份所為僅論以刑法第三百零二條之妨害自由
      罪。至公訴人就被告以槍強押被害人蔡佩君部分，雖認係犯刑法第三百零四條
      第一項之強制罪嫌，惟被告持槍強押蔡佩君並以朝一樓冰箱側面射擊之恐嚇方
      式強制被害人蔡佩君帶領其找被害人邱銀田，係以恐嚇方式為方法，為達以其
      他不法方式剝奪人之行動自由之目的，被告所犯強押蔡佩君上樓之行為應係刑
      法第三百零二條之以其他不法方式剝奪人行動自由之罪，公訴人認係成立同法
      第三百零四條之強制罪，容有誤會，起訴法條應予變更。
（二）殺人部分：
      被告黃義仁上開以手槍發射子彈殺害被害人邱銀田、蔡佩君未遂、殺害被害人
      葉銀龍既遂之行為，係分別犯刑法第二百七十一條第二項、第一項之殺人未遂
      罪、同條第一項殺人既遂罪。其持有前後持續上開槍、彈之行為僅有一個，僅
      能論以先前之「製造」（即包含持有）一罪，不能割裂為兩罪加以處罰。被告
      前開二殺人未遂、一殺人既遂之犯行，時間相近，手法相同，所犯復係犯罪構
      成要件相同之罪，顯係基於概括犯意為之，為連續犯，以一殺人既遂罪論，並
      就有期徒刑部分依法加重其刑。公訴人認該二殺人行為，犯意各別，應予分論
      併罰，尚有誤會。
（三）強制邱春吉、林梅雀、邱混照部分：
      按刑法第三百零五條之恐嚇危害安全罪，係指單純以將來加害生命、身體、自
      由、名譽、財產之事，恐嚇他人致生危害於安全者而言，如對於他人之生命、
      身體等，以現實之強暴、脅迫手段加以危害要挾，使人行無義務之事或妨害人
      行使權利，即應構成刑法第三百零四條之強制罪，縱有恐嚇行為，亦僅屬犯強
      制罪之手段，無更論以恐嚇危害安全罪之餘地（最高法院八十四年度台非字第
      一九四號判決）。被害人邱春吉發現被告黃義仁槍殺葉銀龍欲離去時，拉扯扭
      住黃義仁並叫喊報警，被告黃義仁以手槍指向邱春吉稱：放手，否則開槍等語
      ，致邱春吉心生畏懼而放手任被告離去。於甫下一樓時，見到邱春吉之妻林梅
      雀在鐵門外、小兒子邱混照在鐵門內，遂以持上開手槍指向林梅雀、邱混照，
      命渠等不得報警並令渠等進入上開處所屋內後，不然就要開槍，致林梅雀、邱
      混照心生畏懼不得不依言進入屋內，並由邱混照隨即將鐵門關上，黃義仁於渠
      等進入屋內並關上鐵門後揚長離去。其恐嚇行為，僅屬犯強制罪之手段，核此
      部分所為，均係犯刑法第三百零四條第一項之強制罪，無再論以恐嚇危害安全
      罪之餘地。公訴人認係犯同法第三百零二條之妨害行動自由罪，容有誤會，起
      訴法條應予變更。被告黃義仁於前開時地，以一持槍脅迫行為，強制被害人林
      梅雀、邱混照二人行無義務之事，觸犯二同種法益，觸犯二罪名，為想像競合
      犯之關係，從一重處斷。先後二次強制犯行，時間緊接，所犯構成要件相同，
      顯係基於概括犯意而為，依連續犯以一罪論，並加重其刑。公訴人就被告以持
      槍脅迫邱混照不得報警並命拉下該地鐵門所涉強制罪部分，雖未據起訴，惟此
      部份與已起訴林梅雀部分，具有想像競合犯之裁判上一罪關係，為起訴效力所
      及，應一併審理。
（四）被告黃義仁就前開殺人未遂罪（殺害被害人邱銀田部分）及妨害自由（蔡珮君
      ）之犯行，與許源財間具有犯意聯絡及行為分擔，為共同正犯。所犯上開剝奪
      他人行動自由、殺人既遂及強制罪間，具有方法結果之牽連關係，應從一重之
      殺人既遂罪處斷。
五、原審予以論罪科刑，固非無見，惟查，（一）被告黃義仁連續以手槍發射子彈殺
    害被害人邱銀田、蔡佩君未遂、殺害被害人葉銀龍既遂之行為，依連續犯以殺人
    既遂之一罪論。同案被告許源財僅就殺害被害人邱銀田未遂部分為共同正犯，原
    判決主文宣示被告「共同連續殺人」，即有違誤。（二）被告黃義仁實際共射擊
    七槍（一樓一槍、三樓樓梯間三槍、三樓客廳二槍、三樓房間一槍），成功擊發
    子彈六顆（三樓房間一槍未成功擊發子彈）。原審判決認定共射擊六槍（一樓一
    槍、三樓樓梯間二槍、三樓客廳二槍、三樓房間一槍），成功擊發子彈五顆（三
    樓房間一槍未成功擊發子彈）。原審關於此部分事實之認定，尚有未洽。（三）
    被告於三樓房間射擊被害人蔡佩君之一槍，其情形乃「已經射擊而未成功擊發」
    ，應屬障礙未遂之態樣。原審以該槍係被害人蔡佩君一時慌亂所產生之誤認，遽
    認被告黃義仁未對被害人蔡佩君開槍，而為此部分不另為無罪判決之諭知，實有
    未洽。（四）原判決認定被告持有槍彈部分與所犯殺人、妨害自由間有牽連關係
    ，同有未洽。（五）原審認定被告以持槍脅迫被害人邱春吉、林梅雀及邱混照，
    命不得追趕之行為，係犯刑法第三百零二條第一項剝奪他人行動自由罪，且認被
    告前開分別剝奪被害人蔡佩君、邱春吉及同時剝奪林梅雀、邱混照等人行動自由
    之行為，時間緊接，手法相近，顯係基於犯意，有連續犯裁判上一罪之關係，亦
    有未洽。（六）扣案作案子彈十一顆中（扣押於同案共犯許源財案）警方送鑑定
    時試射二顆，本院送鑑定時試射三顆，僅剩六顆。原審未及審酌再送鑑定時試射
    三顆，認剩九顆而宣告沒收，與事實不符。另扣案之子彈五十七 顆，係被告黃
    義仁於本件案發後在台中託綽號「阿水」購得，非供本案中殺人等之用，原審於
    殺人項下宣告併予沒收，亦與事實有違。 （七）扣案如附表一所示編號１─１
    、１─２、１─３改造四五手槍，編號２─１、２─２、２─３、２─４改造子
    彈，編號４改造槍管，編號５─１、５─２改造手槍滑套，編號６改造防火帽，
    編號７改造撞針，編號８─１至８─４彈匣，編號９彈簧，編號１０紅外線瞄準
    器，編號１１裝槍用皮帶，編號１４至編號２０之改造工具，應於宣告被告所犯
    未經許可，連續製造可發射子彈具有殺傷力之槍枝罪項下沒收；又扣案如附表一
    所示編號１─１、１─２改造四五手槍，編號２─４改造子彈，編號５─２改造
    手槍滑套，編號８─１彈匣及編號８─２至８─４中彈匣三個，編號１０紅外線
    瞄準器應於宣告被告所犯連續殺人罪項下沒收。原審僅諭知沒收可發射子彈具有
    殺傷力之改造手槍貳枝（槍枝編號為○○○○○○○○○○號、一一０二四五七
    七五號）、彈匣肆個、土造具殺傷力之子彈二十三顆，且諭知沒收之子彈二十三
    顆，其認定及計算方式為：(1)案發後在許源財身上扣得彈匣一個（內有子彈八發
    ），並在黃義仁自小客車內扣得三發，共扣案子彈十一顆，鑑定時試射二顆，剩
    九顆；(2)黃義仁與許源財一起前往邱銀田宅時共攜帶內有三十二顆子彈之四個彈
    匣，其中一個彈匣八顆子彈於途中交付與許源財持有，另三顆子彈留於車內，另
    在命案現場用掉七顆，故黃義仁於逃亡時帶走所餘之十四顆子彈（該十四顆子彈
    即在查獲黃義仁後起獲子彈五十七顆之中），合計二十三顆。惟(1)查獲黃義仁後
    起獲子彈五十七顆（即附表一編號２─１、２─２、２─３），係案發後逃亡台
    中託綽號阿水所購一百顆（另附贈數顆）所剩之子彈，與殺人部分之犯行無涉，
    更非持往現場作案之子彈；(2)被告黃義仁攜往現場作案之子彈計三十五顆（四個
    彈匣，每個彈匣裝填八顆子彈，其中一個彈匣八顆子彈於途中交付與許源財持有
    ，另車上留有三顆），扣除途中交付與許源財持有之八顆子彈，留於車內三顆子
    彈，另在命案現場用掉七顆，尚餘十七顆自現場帶走，而非十四顆，又逃亡中南
    部時，所攜走子彈，除上開十七顆外，尚包括另自新竹縣新豐鄉租屋處將自行製
    造所餘之子彈（被告供承合計約六十餘顆）。所攜走逃亡之子彈，亦均射擊用罄
    。原審認定顯與事實不符，不無違誤。
六、被告黃義仁上訴意旨，仍執：被害人邱銀田係遭跳彈射入，射擊葉銀龍係基於正
    當防衛，而未射殺蔡珮君，且邱春吉要下樓，伊要讓邱春吉過，但邱春吉先抓伊
    倆臂，伊就叫邱春吉放手，剛好伊的手舉起來時，槍也舉起來，邱春吉看到槍就
    怕了，所以邱春吉就自已放手，又伊沒有叫林梅雀、邱混照不得報警等前詞，否
    認犯罪，指摘原判決不當，雖無理由，惟原判決既有前揭可議之處，即屬無可維
    持，應由本院予以撤銷改判（被告未經許可持有可發射子彈具有殺傷力槍枝及子
    彈部分，業經本院前審判刑確定）。爰審酌被告在假釋中又罹本件犯行、與被害
    人邱銀田僅有四萬五千元之財務糾紛，與被害人邱銀田、葉銀龍、蔡珮君素無嫌
    隙，竟與許源財共同持槍強押被害人蔡佩君，殺害被害人邱銀田，射擊三槍，，
    又於許源財離去後，單獨槍殺在場並不認識之被害人葉銀龍二槍，且經被害人葉
    銀龍多次請求，仍持槍殺害，均重要害，造成一死二傷，再行強制被害人邱春吉
    及林梅雀、邱混照入屋關鐵門不得報警，犯罪後為脫卸刑責多方狡飾，尚未與被
    害人及其家屬達成和解；惟衡以被告當時身懷二槍及數十發子彈，並未對蔡佩君
    手抱之小孩及邱春吉、林梅雀、邱混照等人開槍射擊，足見其良心人性尚未完全
    泯滅，及其他一切情狀，量處無期徒刑，併宣告褫奪公權終身。扣案之如附表一
    編號１─１、１─２改造四五手槍，編號２─４改造子彈，編號５─２改造手槍
    滑套，編號８─１彈匣及編號８─１至８─４中彈匣三個（持往現場作案之四個
    彈匣中之三個，已混在其他彈匣中，無從辨別），係違禁物，均應依刑法第三十
    八條第一項第一款宣告沒收。編號１０紅外線瞄準器，非屬上開內政部公告所定
    各類槍砲、彈藥主要組成零件，惟係被告黃義仁所有且係供犯罪所用（裝於附表
    一編號１─１改造手槍使用），應依刑法第三十八條第一項第二款宣告沒收。至
    於持往現場作案子彈三十五顆，除扣案如附表一編號２─４所示十一顆（試射五
    顆，剩六顆）外，均於作案射擊及試射時用罄，均不併予宣告沒收。又另物之能
    否沒收，應以裁判時之狀態為準。扣案如附表一編號３─１所示之彈殼三十九顆
    （另許源財案扣押之現場拾獲彈殼七顆）、附表一編號３─２所示之彈頭十三個
    ，因屬槍擊後殘留之物，已非屬違禁物，僅具證據價值，均不另諭知沒收。
據上論斷，應依刑事訴訟法第三百六十九條第一項前段、第三百六十四條、第二百九
十九條第一項前段、第三百條，刑法第二十八條、第五十六條、第二百七十一條第一
項、第三百零二條第一項、第三百零四條第一項、第五十五條、第三十七條第一項、
第三十八條第一項第一款、第二款、罰金罰鍰提高標準條例第一條前段，判決如主文
。
本案經檢察官鄭龍照到庭執行職務。
中      華      民      國    九十二    年      六      月     十八     日
                              臺灣高等法院刑事第十庭
                                  審判長法  官  溫 耀 源
                                        法  官  何 菁 莪
                                        法  官  吳    燦
以上正本證明與原本無異。
如不服本判決，應於收受送達後10日內向本院提出上訴書狀，其
未敘述上訴之理由者並得於提起上訴後10日內向本院補提理由書
（均須按他造當事人之人數附繕本）「切勿逕送上級法院」。
                                        書記官  陳 靜 姿
中      華      民      國    九十二    年      六      月     十八     日
附錄：本案論罪科刑法條全文
刑法第二百七十一條第一項
殺人者，處死刑、無期徒刑或十年以上有期徒刑。
刑法第三百零二條
私行拘禁或以其他非法方法，剝奪人之行動自由者，處五年以下有期徒刑、拘役或三
百元以下罰金。
因而致人於死者，處無期徒刑或七年以上有期徒刑，致重傷者，處三年以上十年以下
有期徒刑。
第一項之未遂犯罰之。
刑法第三百零四條
以強暴、脅迫使人行無義務之事或妨害人行使權利者，處三年以下有期徒刑、拘役或
三百元以下罰金。
前項之未遂犯罰之。

司法院資訊處製作；財團法人民間司法改革基金會備份。
